ACORDAO-COMPLETO-2536844

ACÓRDÃO 1365/2022 ATA 21/2022 - PLENÁRIO

VISTOS, relatados e discutidos estes autos de representação em que se examina pedido de reexame interposto pela Skanska Brasil Ltda. em face do Acórdão 497/2021-TCU-Plenário, relator Ministro Vital do Rêgo, por meio do qual este Tribunal, entre outras medidas, declarou a inidoneidade da ora recorrente para participar, por cinco anos, de licitação na Administração Pública Federal,
ACORDAM os Ministros do Tribunal de Contas da União, reunidos em Sessão do Plenário, diante das razões expostas pelo Relator, com fundamento nos arts. 32, parágrafo único, 33 e 48 da Lei 8.443/1992 c/c os arts. 285 e 286 do RI/TCU, em:
9.1 conhecer do pedido de reexame e, no mérito, negar-lhe provimento;
9.2 notificar a recorrente a respeito deste acórdão.

Pedido de reexame contra acórdão que declarou a inidoneidade da recorrente para participar de licitação na administração pública federal, em razão de fraudes praticadas nas licitações do Complexo Petroquímico do Rio de Janeiro (Comperj).

Petróleo Brasileiro S.A. (Petrobras)

3. Recorrente: Skanska Brasil Ltda. (CNPJ 02.154.943/0001-02)

13.1. Ministros presentes: Ana Arraes (Presidente), Walton Alencar Rodrigues, Aroldo Cedraz, Jorge Oliveira e Antonio Anastasia (Relator).
13.2. Ministro-Substituto convocado: Marcos Bemquerer Costa.
13.3. Ministros-Substitutos presentes: André Luís de Carvalho e Weder de Oliveira.

ACORDAO-COMPLETO-2544794

Acórdão 1913/2022 - Plenário

SKANSKA BRASIL LTDA

ANTONIO ANASTASIA

Ministro Vital do Rêgo

Examina-se, neste processo de representação, pedido de reexame interposto pela Skanska Brasil Ltda. em face do Acórdão 497/2021-TCU-Plenário, relator Ministro Vital do Rêgo, por meio do qual este Tribunal, entre outras medidas, declarou a inidoneidade da ora recorrente para participar, por cinco anos, de licitação na Administração Pública Federal.
2. Transcrevo, a seguir, a instrução da Serur (peça 137) , ratificada por um dos diretores da unidade técnica (peça 138) , em que se propõe negar provimento ao recurso: 
"INTRODUÇÃO
Examina-se, nesta fase processual, pedido de reexame interposto pela Skanska Brasil Ltda. (peça 120) em face do Acórdão 497/2021-TCU-Plenário (peça 102) , relator Ministro Vital do Rêgo, cujo teor transcreve-se abaixo:
'9. Acórdão:
VISTOS, relatados e discutidos estes autos de representação acerca da ocorrência de fraudes praticadas pela Promon Engenharia nas licitações do Complexo Petroquímico do Rio de Janeiro (Comperj) , conduzidas pela Petróleo Brasileiro S.A. (Petrobras) ;
ACORDAM os Ministros do Tribunal de Contas da União, reunidos em sessão do Plenário, ante as razões expostas pelo Relator, em:
9.1. declarar, com fundamento no art. 46 da Lei 8.443/1992, a inidoneidade da empresa Skanska Brasil Ltda. (02.154.943/0001-02) para participar, por cinco anos, de licitação na administração pública federal;
9.2. dar ciência deste acórdão:	
9.2.1. à Secretaria de Logística e Tecnologia de Informação do Ministério da Economia para que, atendendo às recomendações exaradas no item 9.6 do Acórdão 1986/2013-TCU-Plenário, possa proceder aos registros e às comunicações pertinentes;
9.2.2. à Controladoria-Geral da União para a inscrição da entidade indicada no item 9.1 deste acórdão no Cadastro Nacional de Empresas Inidôneas e Suspensas (CEIS) , atentando-se aos dispositivos do Acórdão 348/2016-TCU-Plenário;
9.3. encaminhar cópia desta deliberação à responsável, à 13ª Vara Federal de Curitiba, ao Ministério Público Federal no Paraná, à Advocacia-Geral da União no Paraná e à Petróleo Brasileiro S.A.;
9.4. apensar estes autos à representação originária (TC Processo 010.816/2017-8) , com vista à consolidação das decisões proferidas.'
	HISTÓRICO
Cuidam os autos de processo de Representação, apartado do processo TC Processo 010.816/2017-8 (peça 66) , para verificar fraudes praticadas pela Skanska Brasil Ltda. nas licitações do Complexo Petroquímico do Rio de Janeiro (Comperj) em Itaboraí/RJ, conduzidas pela Petróleo Brasileiro S/A (Petrobras) .
Com base no subitem 9.2.11 do Acórdão 632/2017-TCU-Plenário, Rel. Ministro Vital do Rêgo, proferido no processo TC Processo 009.834/2010-9 (peça 3) , foi determinada a autuação de processo apartado específico para a apuração da ocorrência de conluio entre as empresas e fraude às licitações do Comperj que precederam à contratação da execução das obras de construção e montagem das Unidades de Destilação Atmosférica e a Vácuo (UDAV) , Hidro craqueamento Catalítico (UHCC) , Unidade de Coqueamento Retardado (UCR) e Hidrotratamento de Destilados Médios (UHDT) , no bojo de esquema criminoso conduzido, pelo menos, de 2003 a 2014. 
Desta forma, mediante instrução específica no âmbito do TC 010.816/20178, determinou-se realização de oitivas e audiências dos responsáveis identificados nas fraudes. Consta no processo, no caso da Skanska Brasil Ltda., o Ofício de Oitiva (peça 69) e a sua manifestação (peça 90) acerca da:
a) combinação de preços;
b) quebra de sigilo das propostas; 
c) divisão de mercado; 
d) oferta de propostas de cobertura para justificar o menor preço ofertado; 
e) combinação prévia de resultados e consequente direcionamento das licitações; e 
f) ausência de formulação de proposta para beneficiar a empresa escolhida pelo cartel.
Por meio do Acórdão 497/2021 (peça 102) , o Plenário deste Tribunal declarou, com fundamento no art. 46 da Lei 8.443/1992, a inidoneidade da empresa Skanska Brasil Ltda. para participar, por cinco anos, de licitação na Administração Pública Federal (vide item 9.1 do decisum) . 
Nesta oportunidade, compete-nos examinar o pedido de reexame (peça 120) interposto pela Skanska Brasil Ltda. em face do supramencionado decisum. 
	ADMISSIBILIDADE
O apelo foi conhecido pelo Exmo. Ministro Raimundo Carreiro com fundamento no art. 48 da Lei 8.443/1992, c/c arts. 285 e 286 do RI/TCU, suspendendo-se os efeitos do item 9.1 do decisum (peça 124) , com fulcro no art. 278, caput, do RI/TCU c/c art. 53, caput, da Resolução TCU 259/2014,
	MÉRITO                                                                                                                                                                                                                                                                                                                                                                                                                                                                                                                                                                                                                                                                                                                                                                                                                                                                                                                                                                                                                                                                                                                                                                                                                                                                                                                                                                                                                                                                                                                                                                                                                                                                                                                                                                                                                                                                                                                                                                                                                                                                                                                                                                                                                                                                                                                                                                                                                                                                                                                                                                                                                                                                                                                                                                                                                                                                                                                                                                                                                                                                                                                                                                                                                                                                                                                                                                                                                                                                                                                                                                                                                                                                                                                                                                                                                                                                                                                                                                                                                                                                                                                                                                                                                                                                                                                                                                                                                                                                                                                                
	Delimitação 
Constitui objeto do recurso definir se:
houve invasão de competência por parte deste TCU, com violação dos princípios do contraditório e da ampla defesa;
houve irregularidade na conduta da empresa Skanska Brasil Ltda. nas licitações da Comperj;
há provas bastantes para a declaração de inidoneidade da empresa Skanska Brasil Ltda.; 
a dosimetria da sanção foi devidamente aplicada; e  
ocorreu a prescrição quinquenal.
	Da análise da alegação de incompetência por parte deste TCU (peça 120, p. 8-10) 
 Skanska Brasil Ltda. alega que há 'invasão de competência do TCU que está, em verdade, julgando o cartel, e não a fraude nos contratos do COMPERJ' (p. 8) .
Assevera que o Conselho Administrativo de Defesa Econômica (CADE) é o único órgão competente para investigar e julgar o cartel, sendo que o processo administrativo iniciado para tal finalidade ainda está sob contraditório e em fase bastante preliminar, de modo que é completamente indevida e arbitrária qualquer conclusão do Tribunal de Contas a respeito do cartel. 
Argui que este Tribunal considerou que o cartel foi o meio utilizado pelas empresas para as fraudes às licitações da Petrobras e sustenta que não haveria como imputar as supostas irregularidades à recorrente, visto que não há decisão do CADE acerca da existência e participação da Skanska Brasil nele.
Aduz que 'o núcleo típico da infração de fraude está sendo enquadrado por meio do núcleo típico do Cartel' e que 'se o tipo infracional de meio se encontra ainda sob discussão, o tipo infracional de fim não pode ser verificado' (p. 9) .
Requer, então, que este Tribunal reconheça que 'não há até o momento qualquer decisão do CADE (...) acerca da existência dessa prática [cartel]e tampouco da participação da Skanska Brasil nela, que permita concluir, por conseguinte, acerca da ocorrência da fraude' (p. 10) . 
	Análise 
A fim de subsidiar a análise, transcreve-se excerto da instrução da Secretaria Extraordinária de Operações Especiais em Infraestrutura (SeinfraOperações, peça 95, p. 23-24) acolhida pelo Ministro Vital do Rego no voto condutor do decisum (peça 104, p. 22-23) , verbis:
'II.5. Da incompetência do TCU para apurar a existência de 'cartel' e da pendência de decisão do CADE
113.	Inicialmente é necessário observar que o TCU já fiscalizava as obras do Comperj desde o ano de 2008, sendo constatadas e apuradas irregularidades como descritas anteriormente, na seção 'Histórico'. Também é importante salientar que não há prejudicialidade do presente processo pela existência de processos perante o CADE, ainda que exista possível interseção entre os objetos dos processos.  As competências do TCU têm sede na Constituição Federal e em sua Lei Orgânica, e em nada se confundem com as competências do CADE. 
114.	No presente processo, apura-se a ocorrência de fraude à licitação, que pode ou não se dar juntamente com a formação de 'cartel'. Não pretende o TCU apurar ilícitos concorrenciais, de forma que não há nenhum conflito entre o presente processo e o que tramita no CADE. 
115.	A irregularidade tratada neste processo é de fraude a processo licitatório conduzido pela Petrobrás, sendo a formação de 'cartel' (entenda-se, combinação de preços e resultados previamente à ocorrência dos certames licitatórios) , para fins deste processo, o meio utilizado pelas empresas para praticar a fraude às licitações da Petrobras, independentemente da decisão final do CADE quanto a eventual participação da Skanska Brasil no aludido 'cartel', ou até mesmo da conclusão do mesmo pela existência de cartel.
116.	A ação do CADE se deve à atuação das construtoras em ação cartelizada no mercado em que atuam, enquanto a competência do TCU é de controle constitucional para verificar a correta aplicação dos recursos públicos. De outro modo, se a atuação dessas empresas cartelizadas tivesse sido no âmbito exclusivo do mercado privado de construção civil, a competência seria realmente exclusiva do CADE, contudo, esse grupo de empresas atuou, em conluio, para fraudar licitações públicas, para obter contratações ilegais junto à Petrobras, com frustração de concorrência, eliminação da competitividade e imposição de preços excessivos aos contratos. Portanto, conforme art. 71, inciso II c/c VIII, da Constituição Federal/1988 e artigo 46 da LOTCU, compete ao TCU reprimir fraude a licitação promovida por sociedade de economia mista, ente da Administração Indireta, de forma concorrente à competência do CADE para reprimir a ocorrência de concentração econômica mediante 'cartel'.
 (...) 
119.	Caso confirmada a ocorrência de fraude à licitação, poderá ser declarada inidoneidade da empresa para participar, por até cinco anos, de licitação na Administração Pública Federal, nos termos do art. 46 da Lei 8.443/1992, que trata exclusivamente de fraude comprovada à licitação, não havendo razão para que se faça confusão com a apuração de formação de 'cartel', de competência do CADE, muito menos alegar que o TCU estaria invadindo as competências daquela autarquia.
120.	Portanto, os processos do CADE e do TCU são independentes, não existindo dependência entre eles, que seguem cada qual seu trâmite próprio; e o ilícito apurado nestes autos e para o qual a empresa foi chamada a se defender é o de fraude à licitação, de forma que não há que se falar em prejudicialidade ou dependência do presente processo em relação ao processo do CADE.
121.	Além do mais, mesmo que o CADE venha a concluir pelo arquivamento dos autos naquela autarquia, não elide as ocorrências verificadas no presente processo de controle externo. Assim, independentemente de se ter a apuração pelo CADE da ocorrência de 'cartel', as fraudes às licitações das unidades do Comperj estão comprovadas pelo conjunto probatório constantes no presente processo, que tem seu curso independente, visto que houve: (i) combinação de preços entre os licitantes; (ii) quebra de sigilo de propostas entre os licitantes; (iii) divisão de mercado visando favorecimento do grupo econômico, com a supressão da concorrência, e superfaturamento das obras; (iv) combinação prévia de resultado da licitação e direcionamento de futuros contratos; e (v) ausência de formulação de proposta ou oferecimento de proposta de cobertura visando simular uma aparente concorrência. Somado a isso, há indícios de ter ocorrido o pagamento de propina a agentes públicos da Petrobras, no intuito da facilitação do esquema, inclusive para a obtenção vantajosa de aditivos contratuais desnecessários.
122.	Ou seja, todos os elementos que corroboram as fraudes ocorridas às licitações das unidades do Comperj independem da apuração em curso do CADE no âmbito da concorrência no mercado específico de grandes obras.'
Como se vê, este Tribunal tem jurisprudência consolidada no sentido de que a combinação entre empresas com o objetivo de obter vantagens indevidas em licitações por meio de supressão da livre concorrência e de elevação artificial de preços constitui, simultaneamente, infração à ordem econômica sujeita à competência do CADE (art. 36, § 3º, inciso I, alínea d, da Lei 12.529/2011) e ilícito administrativo-financeiro sujeito à competência do TCU, na sua função de apreciar a regularidade da aplicação de recursos federais (art. 70 da Constituição Federal) , conforme entendimento consagrado nos Acórdãos 2355/2018, 1256/2019 e 2914/2019, todos do Plenário e sob a relatoria do Ministro Benjamin Zymler. 
Nesse sentido, eventual aplicação de sanção pelo CADE em decorrência de conduta anticoncorrencial infringente à ordem econômica não obstaria que o TCU declarasse a inidoneidade da Skanska Brasil Ltda. para participar de licitações na Administração Pública Federal (art. 46 da Lei 8.443/1992) , caso a mesma conduta caracterizasse fraude à licitação. O princípio do non bis in idem não veda a possibilidade de a legislação atribuir mais de uma sanção administrativa a uma mesma conduta (v.g. Acórdão 2453/2019-TCU-Plenário, Rel. Bruno Dantas) . 
Nesse sentido, no voto condutor do MS 36.526, julgado em 26/5/2020 e publicado em 2/7/2021, o Ministro Gilmar Mendes do Supremo Tribunal Federal (STF) registrou, em relação ao argumento de uma construtora de que o TCU teria extrapolado a sua competência em face da competência do CADE, que:
'Ainda que a [omissis] tenha celebrado Acordo de TCC com o CADE, como já destacado, esse pacto não gera benefícios outros na esfera administrativa além da própria imunização total ou parcial pelas infrações à ordem econômica dispostas na Lei 12.529/2011. Assim, não há que se falar em eventual invasão da competência do CADE por parte do TCU, autônomos que são os poderes sancionadores dessas duas entidades.' (grifos acrescidos) 
Em face do acima exposto, entende-se que não houve qualquer invasão de competência do CADE por parte deste Tribunal.
	Da análise da conduta da empresa Skanska Brasil Ltda. nas licitações da Comperj (peça 120, p. 18-25) 
Skanska Brasil Ltda. sustenta que não se pode 'concluir que os pressupostos 'elevados preços' apresentados para as obras relativas ao projeto UDAV sejam frutos de acordo de um alegado cartel, mas sim, inclusive, da incompetência de certos setores da Petrobras em disponibilizar informações com o nível técnico necessário para as obras que pretendiam que fossem realizadas, dificultando a preparação das propostas pelas licitantes, que tiveram seus riscos diretamente majorados' (p. 25) .
Diz que, 'Na época em que se iniciaram as licitações do COMPERJ (em 2008) , os projetos que a Skanska Brasil possuía com a Petrobras estavam gradualmente se encerrando'. Com o encerramento dos contratos antigos, era importante para a Skanska Brasil conseguir um grande novo projeto para manter sua saúde financeira e suas atividades no mercado brasileiro' (p. 18-19) .
 Assevera que 'o projeto o UDA + UDV (UDAV) foi o primeiro projeto do COMPERJ lançado para licitação pela Petrobras, o que consequentemente moldou a atenção dispendida pela Skanska Brasil para essa oportunidade, bem como sua participação altamente competitiva no certame' e que, em face 'da magnitude do trabalho de construção do projeto UDAV (...) , optou por associar-se, estrategicamente, a outras empresas de forma a viabilizar sua participação em tal licitação (p. 19, grifos no original) . 
Aduz que 'houve racionalidade econômica para a decisão da Skanska Brasil em eventualmente não participar nos outros certames sob investigação relacionados ao COMPERJ (i.e., projetos UHCC, UCR e UHDT) ' e que o 'principal motivo pelo qual a Skanska Brasil optou por não apresentar propostas nos demais projetos foi simplesmente em razão de a empresa ter considerado possuir condições econômicas/operacionais de atender apenas um dos projetos do COMPERJ' (p. 20, grifos no original) .
Informa, em resposta ao parecer da SeinfraOperações (peça 95) acolhido no relatório que antecede ao decisum (peça 102) , que 'a licitação das obras do TECAB/Cabiúnas (na qual a Skanska Brasil participou em consórcio) ocorreu mais de 2 (dois) anos depois das licitações do projeto UDAV (seja em relação aos bids, seja em relação às datas de assinatura dos contratos) - sendo que nesse período, conforme explicado, a Skanska Brasil de maneira responsável e unilateral decidiu por não participar de outros projetos, em que pese alguns convites recebidos para as demais obras do COMPERJ e da RNEST' (p. 20) .
Assim, aduz que não agiu com dolo ou má-fé e que a presunção de que sua não participação nos outros certames decorreu do cartel é absolutamente reprovável, diante da inexistência de qualquer prova que comprove essa teoria, sobretudo porque viola o princípio da vontade das entidades privadas participar ou não participar de um certame licitatório. Ademais, diz que 'não há qualquer prova nos autos que indique, de maneira frontal e segura, que a Skanska Brasil deixou (ou iria deixar) de apresentar propostas em licitações da Petrobras em razão de acordos e/ou tratativas com concorrentes no bojo do alegado cartel' (p. 21, grifos no original) . 
Pede o reconhecimento da Teoria da Dúvida Razoável em respeito aos princípios constitucionais da presunção de inocência e do in dubio pro reo e questiona 'como pode este Tribunal afirmar que 'a esse tempo já resta suficientemente comprovada a existência do cartel e de seu modo de atuação' se até o momento o CADE, único órgão competente para avaliar a questão relativa ao cartel, não chegou a qualquer decisão a esse respeito?' (p. 22) 
Alega que 'não pode ser penalizada pelo fato de ter ganho, em decorrência de sua competência e dedicação, a licitação da unidade UDAV do COMPERJ, e nem por ter optado, dentro de sua esfera privada, em não participar dos certames subsequentes' (p. 25) ; que não pode ser penalizada pelo fato de que uma de suas consorciadas possa ter participado do cartel e que não há provas para a sua condenação. 
Assevera que este Tribunal não pode deixar de desconsiderar as decisões que lhe foram favoráveis em diversas esferas, as quais seriam contra indícios de sua participação no cartel. 
Indaga 'qual razão a declaração do Sr. Pedro Barusco de que a Skanska Brasil teria participado do cartel deve prevalecer em relação à declaração do Sr. Paulo Roberto Costa de que nunca teve informação sobre a participação da Skanska Brasil no cartel se ambos são igualmente agentes colaboradores?' e assevera que a 'valoração feita por este Tribunal acerca dos depoimentos não encontra qualquer razoabilidade e viola frontalmente os princípios do in dubio pro reo e da presunção da inocência' (p. 23) .
Menciona a decisão proferida pelo Supremo Tribunal Federal (STF) na reclamação 41557/SP, relatado pelo Ministro Relator Gilmar Mendes na Sessão Virtual de 04 a 14 de dezembro de 2020, diz que a 'independência entre as diferentes esferas da administração pública deve ser interpretada como uma independência mitigada' (p. 23) e apresenta doutrina de Helena Lobo da Costa para afirmar que 'uma independência absoluta entre as instâncias revela um equívoco metodológico, que alcança sérios problemas práticos' (p. 23) . 
Requer o provimento do pedido de reexame, tendo em vista a 'ausência de evidências diretas e inequívocas que demonstram, acima de qualquer dúvida razoável, a suposta participação da Skanska Brasil nas fraudes ora sob investigação (seja por meio de um esquema de cartel seja por meio de pagamento de propina) ' (p. 25, grifos no original) . 
	Análise 
Primeiramente, faz-se oportuno trazer à baila excerto do voto (peça 103) proferido pelo Ministro Vital do Rêgo, condutor do Acórdão 497/2021-TCU-Plenário, verbis:
'23. Desse modo, uma vez comprovada a existência do Clube e de sua atuação também nas contratações do Comperj, passo a analisar aquelas que seriam as evidências da participação da responsável nas fraudes. Considero aqui todo o acervo probatório compartilhado com este Tribunal pela Polícia Federal (PF) , pelo Ministério Público Federal (MPF) e pelo Conselho Administrativo de Defesa Econômica (Cade) , além da documentação administrativa já recolhida em processos pretéritos que tramitam nesta Corte. 
24. O primeiro documento que destaco foi apreendido no curso da Operação Lava Jato, na sede da empresa Engevix. A planilha teria sido elaborada pela UTC e, de acordo com as informações fornecidas no Acordo de Leniência firmado pelas empresas Setal Engenharia e Construções e SOG Óleo e Gás, estariam ali detalhadas quais eram as preferências de cada membro do Clube quanto às licitações do Comperj que seriam publicadas, denominadas de 'Novos Negócios Comperj'. O número '1' indicaria a primeira opção da empresa, o número '2', a segunda, e assim por diante (Auto de infração da PF à peça 8, p. 13, e Acordo de Leniência à peça 11, p. 133-136) . 
 (...) 
25. Nos termos citados pelos colaboradores no Histórico de Conduta registrado pelo Cade (peça 11, p. 134) : 
'Da terceira à décima sétima coluna da tabela estabeleceu-se 'a ordem de preferência de cada empresa na execução dessas obras, constando a sigla de cada uma das 15 empresas participantes ativamente da conduta até então ('Clube dos 16' menos a Galvão Engenharia) , numeradas e referidas pelos seguintes códigos: (1) 'PR': Promon; (2) 'CN': Odebrecht; (3) 'UT': UTC; (4) 'TC': Techint; (5) 'MJ': Mendes Junior; (6) 'AG': Andrade Gutierrez; (7) 'CC': Construtora Camargo Correia - CCCC; (8) 'ST': Toyo Setal; (9) 'ME': MPE; (10) 'GQ': Queiroz Galvão; (11) 'EI': lesa; (12) 'AO': OAS;  (13) 'KS': Skanska;  (14) 'VX': Engevix; e (15) 'DG': GDK.' (grifos acrescidos) 
26. Como se verifica, na coluna 13 dessa planilha, é possível observar a sigla 'KS' que, de acordo com as informações levantadas no acordo de leniência, faz referência justamente à Skanska. Considero que se trata de prova substancial da participação da empresa no cartel, pois não vislumbro qualquer outra razão para que ela fosse questionada sobre suas preferências quanto às contratações inerentes ao Comperj. 
27. Além disso, ainda de acordo com o Histórico de Conduta elaborado pelo Cade, tem-se a informação de que a Skanska faria parte do 'Clube' após o ingresso de outras sete empresas ao grupo original de apenas nove participantes, quando o cartel passou a ser denominado Clube dos 16 (peça 11, p. 74-75) : 
'4. Os Compromissários esclarecem que, originalmente, 9 (nove) empresas participavam da conduta anticompetitiva ('Clube das 9') : (i) Construções e Comércio Camargo Corrêa S/A, (ii) Construtora Andrade Gutierrez S/A, (iii) Construtora Norberto Odebrecht S/A, (iv) Mendes Junior Trading Engenharia, (v) MPE Montagens e Projetos Especiais S/A, (vi) Promon S/A, (vii) Setal/SOG Óleo e Gás, (viii) Techint Engenharia e Construção S/A e (ix) UTC Engenharia S/A. 
5. Em seguida, ampliou-se a quantidade de empresas para 16 (dezesseis) participantes da conduta anticompetitiva ('Clube das 16') : (x) Construtora OAS S/A, (xi) Engevix Engenharia, (xii) Galvão Engenharia S/A, (xiii) GDK S/A, (xiv) Iesa Óleo e Gás, (xv) Construtora Queiroz Galvão S/A e (xvi) Skanska Brasil Ltda.' (grifos acrescidos) 
28. Ademais, o próprio Sr. Pedro José Barusco Filho, ex-gerente de serviços da Petrobras, declarou que a empresa participava ativamente do cartel com a prática de pagamento de propina, consoante evidências transcritas no depoimento prestado no Termo de Colaboração n. 2 (peça 66, p.12) : 
Sr. Pedro José Barusco Filho - Termo de Colaboração n. 2 (peça 19, p. 2) : 
' (...) QUE durante o período em que trabalhou com RENATO DE SOUZA DUQUE, principalmente as empresas do chamado 'cartel' pagavam propina e o declarante gerenciava o pagamento de tais propinas também em favor RENATO DE SOUZA DUQUE; QUE dentre as empresas do 'cartel' o declarante cita a título exemplificativo a CAMARGO CORREA, a ANDRADE GUTIERREZ, a ODEBRECHT, a OAS, a QUEIROZ GALVÃO, a ENGEVIX, a IESA, a MENDES JUNIOR, a MPE, a SETAL, a SKANSKA, a UTC, a PROMON e a GALVÃO ENGENHARIA; QUE essas empresas comporiam o 'núcleo duro', sendo que havia outras também que eventualmente pagaram propina em contratos firmados com a PETROBRAS;' (peça 66, p. 12, grifos adicionados) 
29. Há também menção de informação similar no Termo de Colaboração 5, firmado em 24/11/2014, quando o mesmo ex-dirigente da Petrobras, ao ser indagado se existia um cartel na Petrobras, trouxe os seguintes esclarecimentos (peça 18, p. 2) : 
' (...) afirma que a atuação do cartel na Petrobras já se dava há muito tempo, mas foi facilitada a partir de 2006 até 2011, em razão do grande volume de obras de grande porte, sendo que o critério técnico de seleção das empresas da Petrobrás costumava sempre indicar as mesmas empresas do cartel e outras que eram 'simpatizantes', o que proporcionava as ações do cartel no sentido de dividir entre si as obras; que as empresas que compunham uma espécie de 'núcleo duro' do cartel eram em torno de 14 (quatorze) , isto é, a Camargo Correa, a Andrade Gutierrez, a Odebrecht, Setal/SOG-Óleo e Gás, a OAS, a UTC, a Skanska, a Promon Engenharia, a Techint, a Queiroz Galvão, a Engevix, a Mendes Júnior, a Schahin e a MPE; que essas eram as empresas mais convidadas, as mais atuantes dentro da Petrobras; que havia também empresas simpatizantes que aceitavam 'a conversa com o cartel' acima referido e, eventualmente, participavam de licitações, atuando em conjunto com as empresas do 'núcleo duro', isto é, a Carioca, a Tomé Engenharia, a TKK, a Engesa, a Jaraguá, a Alusa, a GDK, dentre outras; que embora não tenha participado de reuniões com as empresas do cartel, o que eles faziam entre si era definir entre eles quem ganharia determinada licitação; que, basicamente, no tocante ao cartel, a ação era no sentido de haver um direcionamento em favor de determinadas empresas ou, além do direcionamento, também praticar preços excessivos, como se deu de modo mais evidente na Rnest; (...) '  (grifos acrescidos) 
30. Também merece destaque outro documento apreendido na sede da Engevix, intitulado de 'Reunião do Bingo'. Nele estão listadas as quatro grandes unidades do Comperj, quais sejam: UCR ('Coque') , UDAV (UDA/UDV) , HCC e HDTs. Abaixo de cada uma estão siglas que indicam a formação dos consórcios com as empresas participantes do 'Clube das 16', conforme reproduzido na Figura 2 a seguir (peça 10, p. 3) . 
31. Mais uma vez, é possível identificar a sigla 'KS', com referência à Skanska. Inclusive, ela aparece junto às siglas 'PRO' e 'VX', relativas às empresas Promon e Engevix, com as quais a responsável formou o consórcio vencedor da licitação das Unidades de Destilação Atmosférica e a Vácuo (UDAV ou UDA/UDV) . 
32. Essa reunião teria ocorrido em 14/8/2009, pouco antes da data marcada para a segunda rodada de apresentação de propostas (Rebid) , em 22/9/2009. Ou seja, era possível conhecer as empresas integrantes de cada consórcio, pois já havia acontecido uma primeira rodada de preços, mas não havia definição de vencedor.
 (...) 
35. Ainda no que se refere aos documentos apreendidos pela Polícia Federal na sede da empresa Engevix, em São Paulo, há citações à empresa Skanska, por meio da sigla adotada ('KS') ou mesmo com outras siglas como 'SK' e 'SKK', nos documentos contidos às páginas 2, 3, 5, 6, 12, 13, 15, 16, 17, 19, 21, 23 e 25 da peça 10. Vários deles tratam da divisão de empreendimentos do Comperj e de outras refinarias entre as integrantes do 'Clube'. Ressalto, inclusive, que a autenticidade destes foi reconhecida pelo Sr. Gerson Almada, dirigente da Engevix, em seu interrogatório judicial. 
38. Ainda que a Skanska alegue haver dúvidas de sua participação, deve-se considerar que é extremamente difícil obter prova inequívoca de conluio entre licitantes, uma vez que as empresas fraudulentas sempre tentarão simular uma competição verdadeira, como bem definiu Exmo. Min. Bruno Dantas, nos termos do Acórdão 333/2015-TCU-Plenário, de sua relatoria: 
'A prova indiciária, constituída por somatório de indícios que apontam na mesma direção, é suficiente para caracterizar fraude a licitação por meio de conluio de licitantes, não se exigindo prova técnica inequívoca para tanto.'
39. O depoimento do ex-executivo da Petrobras Paulo Roberto Costa de que a empresa não teria feito parte do cartel, além de não ter sido trazido aos autos pela defendente, por si só não anula as evidências trazidas pelo ex-gerente Pedro Barusco em seu depoimento acerca da participação da responsável no cartel, bem como de sua participação na instrumentação das fraudes, conforme transcrição do termo de colaboração premiada constante do relatório desse voto e parte integrante deste processo. Nesse passo, as várias evidências e elementos de convicção colacionados confirmam a participação da empresa no cartel. 
 (...) 
41. Desse modo, mesmo que aceitos os argumentos da Skanska no sentido de que não teria participado dos demais certames para os quais foi convidada por questões estratégicas da empresa e não como ação anticompetitiva, restaria afastada apenas a conduta de 'ausência de formulação de proposta para beneficiar a empresa escolhida pelo cartel'. Da mesma forma, também não se pode dizer que a empresa tenha oferecido 'propostas de cobertura para justificar o menor preço ofertado', pois ela se abdicou de participar de outros certames do Comperj. 
42. Contudo, pelos fatos até aqui apontados, está demonstrada a 'divisão de mercado', com indicação, inclusive, de obras preferenciais por meio de planilha, a 'combinação prévia de resultados', com o consequente direcionamento das licitações, e para tanto, a 'combinação preços' e a 'quebra de sigilo das propostas', sem os quais não seria possível acordar previamente os resultados dos certames. 
 (...) 
45. Nesse contexto, não se pode dizer que há dúvidas sobre a participação da Skanska ou não nos atos lícitos. Logo, não há que se invocar o princípio do in dubio pro reo. 
46. Consoante esclarecido, a proposta de condenação da empresa não se baseia na mera condição de consorciada com outras empreiteiras que tenham praticado irregularidades, tampouco no fato direto de ter pagado propina ou não. A conclusão destes autos fundamenta-se em evidências que confirmam a participação da própria empresa nos ilícitos, sendo uma das provas disso a citação da responsável em grande parte dos documentos apreendidos pela Polícia Federal na sede da Engevix. Na maior parte deles, inclusive, a empresa é mencionada de forma isolada, como na Figura 1 deste voto, e não como uma mera participante consorciada. 
 (...) 
50. De maneira semelhante, também não vinculam este Tribunal as decisões judiciais juntadas pela defesa. Em nenhum dos processos indicados pelos representantes da Skanska há o reconhecimento inequívoco da ausência de participação da empresa em conluio para fraudar as licitações da Petrobras, contrariamente ao alegado pela defesa. 
51. Como bem destacou a unidade técnica, o afastamento da empresa do polo passivo das ações se deu por motivos específicos, atinentes a cada processo, conforme elucidado relatório que antecede este voto, e com base nos elementos de prova constantes, à época, naqueles processos. 
52. Nas citadas decisões judiciais não houve negativa de autoria, nem indicação de inexistência do fato. Nesse sentido, à luz do princípio da independência das instâncias, considero tais decisões insuficientes para afastar as irregularidades aqui imputadas à responsável.'
Nos termos do voto condutor proferido pelo Ministro Vital do Rêgo, restou 'suficientemente comprovada a existência do cartel e de seu modo de atuação. Somente no âmbito desta Corte de Contas, ao menos outras dez empresas já foram tornadas inidôneas por fraude a licitação da Petrobras (Acórdãos 300/2018, 414/2018, 1.221/2018, 1.744/2018, 2.135/2018, 2.355/2018, 1.256/2019, 1.527/2019, 2.914/2019, 424/2019, 2.134/2020 e 3.163/2020 todos do Plenário) , aí incluída a própria companheira de consórcio da Skanska, a empresa Promon (vide peça 103, p. 4, item 22, grifos acrescidos) .
Nesse sentido, não resta dúvidas de que houve um esquema de corrupção relativo à formação de cartel entre as principais construtoras do país, burlando o caráter competitivo de grandes licitações de obras de refino realizadas pela Petrobras, tais como as obras do Comperj.
  No âmbito do TC Processo 009.161/2017-1, o Plenário deste Tribunal, por meio do Acórdão 909/2021, Rel. Ministro Vital do Rêgo, determinou a citação solidária da Skanska Brasil Ltda. e demais responsáveis para que apresentassem alegações de defesa quanto ao superfaturamento decorrente das fraudes na licitação da Unidade de Destilação Atmosférica e a Vácuo (UDAV-Comperj) e da consequente diferença de desconto médio que seria obtido caso não houvesse a atuação do cartel no certame, conforme estudo econométrico resultante do Acórdão 3089/2015-TCU-Plenário, Rel. Ministro Benjamin Zymler. O débito apurado foi de R$ 128.841.658,19, com data-base de 19/11/2009. Pois bem, considerando que resta incontroverso neste Tribunal a existência do cartel e de seu modo de atuação, compete-nos analisar a participação ou não da Skanska Brasil Ltda. nele. 
Desde já, destaco que há elementos de provas bastantes nos autos para comprovar a participação de Skanska Brasil Ltda. no cartel, tais como:	
a) A planilha que teria sido elaborada pela UTC e foi apreendida na sede da Engevix, na qual as empresas, dentre as quais a Skanska, indicavam as suas preferências quanto às licitações no âmbito da Comperj (vide itens 24 a 26 do voto) 
b) o Histórico da Conduta do Acordo de Leniência 1/2015, celebrado entre a SOG Óleo e Gás S.A., a Setal Engenharia e Construções S.A. e o Conselho Administrativo de Defesa Econômica (vide itens 27 e 28 do voto) ;
c) depoimentos do Sr. Pedro José Barusco Filho, ex-gerente de serviços da Petrobras (vide itens 28 e 29 do voto) ; 
d) o documento denominado de 'Reunião do Bingo' apreendido na sede da Engevix (vide itens 30 a 33 do voto) ; e
e) e outros documentos apreendidos pela Polícia Federal na sede da empresa Engevix, em que a empresa Skanska é citada (vide item 35 do voto) . 
Primeiramente, registra-se que a existência de indícios vários e convergentes constituem prova de fraude a certame licitatório, conforme entendimento contidos nos seguintes Acórdãos proferidos pelão Plenário deste Tribunal: 333/2015, Rel. Ministro Bruno Dantas; 1005/2017; Rel. Ministro Marcos Bemquerer Costa; 823/2019, Rel. Ministro Bruno Dantas e Acórdão 80/2020-TCU-Plenário, Rel. Ministra Ana Arraes.  Assim, não cabe suplicar pela 'Teoria da Dúvida Razoável' e pelos princípios constitucionais de presunção de inocência e do in dubio pro reo (vide peça 120, p. 22, item 94) , quando as provas demonstram a participação da Skanska Brasil Ltda. no cartel. 
Não se desconhece do entendimento contido no Acórdão 1083/2019-TCU-Plenário, Rel. Ministro Benjamin Zymler, de que a condição de consorciada, por si só, não é apta a subsidiar a aplicação da sanção por fraude à licitação  (art. 46 da Lei 8.443/1992) , caso o ilícito tenha sido cometido por outra empresa integrante do consórcio, em decorrência do caráter personalíssimo da pena, segundo o qual nenhuma sanção passará da pessoa do condenado (art. 5º, inciso XLV, da Constituição Federal) . No entanto, as diversas provas constantes nos autos levam-nos a firmar a convicção pela participação da Skanska Brasil Ltda. no cartel. 
Rememora-se que  a conduta mais gravosa praticada pela Skanska refere-se à apresentação de proposta vencedora, em consórcio com as empresas Engevix e Promon, do certame relativo à construção e montagem das Unidades de Destilação Atmosférica e a Vácuo (UDAV) , sendo importante destacar 'sobre a gravidade da conduta, informo que na licitação em comento ocorreu uma primeira rodada (bid) de oferta de propostas em que todas as participantes, consórcios formados apenas por empresas do cartel, apresentaram preços superiores ao 'teto' do certame, obrigando assim a Petrobras a aumentar o valor máximo na rodada seguinte (rebid) ' (vide item 60 do voto condutor do decisum - peça 103, p. 10) . Ou seja, com os aumentos dos preços e maximização dos lucros, houve um dano ao erário de mais de R$ 128 milhões. 
Ademais, esclarece-se que, mesmo que se aceite as justificativas para o não envio de propostas nos outros certames, com respaldo no princípio da autonomia privada, tal fato não invalida a constatação de que houve  ''divisão de mercado', com indicação, inclusive, de obras preferenciais por meio de planilha, a 'combinação prévia de resultados', com o consequente direcionamento das licitações, e para tanto, a 'combinação preços' e a 'quebra de sigilo das propostas', sem os quais não seria possível acordar previamente os resultados dos certames', conforme bem destacou o Ministro Vital do Rêgo no voto condutor do decisum (peça 103, p. 8, tem 42) . Isto é, permanece incólume o conluio entre o consórcio formado pela e as empresas Engevix e Promon com as outras grandes construtoras que precedeu a contratação da execução das obras de construção e montagem das Unidades de Destilação Atmosférica e a Vácuo (UDAV) .
Por fim, cabe analisar o argumento de que o ''princípio da independência das instâncias', suscitado pelo Acórdão n.º 497/2021 (peça 102) para afastar o reconhecimento das decisões favoráveis à Skanska Brasil em diferentes esferas e que foram destacadas pela Respondente como importantes contra indícios' (peça 120, p. 23) deve ser relativizado com decidiu, recentemente, o STF na Reclamação 41557/SP, não devendo ser vista de forma absoluta. 
Nesse case, a 2ª Turma do STF, por maioria, em 15/12/2020, acolheu voto do Ministro Relator Gilmar Mendes e determinou o trancamento da ação civil pública de improbidade em relação ao reclamante, tendo em vista que já tinha sido reconhecida a negativa de autoria da parte no âmbito penal. O Ministro destacou que 'é vedado o bis in idem na relação entre direito penal e direito administrativo sancionador', que 'a dupla punição ofende garantias individuais já consolidadas no âmbito internacional' e ressaltou que o princípio da independência das instâncias deve ser mitigado entre diferentes esferas sancionadoras. 
Porém, o Plenário da Suprema Corte já deixou claro o princípio da independência da instância, conforme ementa abaixo transcritas:
AP 565 / RO - RONDÔNIA
AÇÃO PENAL
Relator (a) : Min. CÁRMEN LÚCIA
Julgamento: 08/08/2013
Publicação: 23/05/2014
EMENTA: AÇÃO PENAL. CRIMES DE FRAUDE A LICITAÇÃO E DE QUADRILHA. CONCURSO DE PESSOAS. QUESTÃO DE ORDEM: SOBRESTAMENTO DA AÇÃO ATÉ DECISÃO DO TRIBUNAL DE CONTAS DA UNIÃO. INDEPENDÊNCIA DAS INSTÂNCIAS. (...) . 1. Decisão do Tribunal de Contas da União não constitui condição de procedibilidade de crimes de fraude à licitação e quadrilha. Pelo princípio da independência das instâncias, é possível que a existência do fato alegadamente delituoso e a identificação da respectiva autoria se definam na esfera penal sem vinculação com a instância de controle exercida pelos Tribunais de Contas. Questão de ordem resolvida no sentido de não condicionar a procedibilidade dos delitos imputados aos Réus a futura decisão do Tribunal de Contas da União. (...) 12. Ação penal julgada parcialmente procedente.
MS 25880 / DF - DISTRITO FEDERAL
MANDADO DE SEGURANÇA
Relator (a) : Min. EROS GRAU
Julgamento: 07/02/2007
Publicação: 16/03/2007
EMENTA: MANDADO DE SEGURANÇA. TRIBUNAL DE CONTAS DA UNIÃO. COMPETÊNCIA. ART. 71, II, DA CONSTITUIÇÃO DO BRASIL E ART. 5º, II E VIII, DA LEI N. 8.443/92. TOMADA DE CONTAS ESPECIAL. VIOLAÇÃO AOS ARTS. 148 A 182 DA LEI N. 8.112/90. INOCORRÊNCIA. PROCEDIMENTO DISCIPLINADO NA LEI N. 8.443/92. AJUIZAMENTO DE AÇÃO CIVIL PÚBLICA. PREJUDICIALIDADE DA TOMADA DE CONTAS ESPECIAL. IMPOSSIBILIDADE. INDEPENDÊNCIA ENTRE AS INSTÂNCIAS CIVIL, PENAL E ADMINISTRATIVA. QUESTÃO FÁTICA. DILAÇÃO PROBATÓRIA. IMPOSSIBILIDADE. SEGURANÇA DENEGADA. 1. A competência do Tribunal de Contas da União para julgar contas abrange todos quantos derem causa a perda, extravio ou outra irregularidade de que resulte dano ao erário, devendo ser aplicadas aos responsáveis, em caso de ilegalidade de despesa ou irregularidade de contas, as sanções previstas em lei, lei que estabelecerá, entre outras cominações, multa proporcional ao dano causado aos cofres públicos [art. 71, II, da CB/88 e art. 5º, II e VIII, da Lei n. 8.443/92]. 2. A tomada de contas especial não consubstancia procedimento administrativo disciplinar. Tem por escopo a defesa da coisa pública, buscando o ressarcimento do dano causado ao erário. Precedente [MS n. 24.961, Relator o Ministro CARLOS VELLOSO, DJ 04.03.2005]. 3. Não se impõe a observância, pelo TCU, do disposto nos artigos 148 a 182 da Lei n. 8.112/90, já que o procedimento da tomada de contas especial está disciplinado na Lei n. 8.443/92. 4. O ajuizamento de ação civil pública não retira a competência do Tribunal de Contas da União para instaurar a tomada de contas especial e condenar o responsável a ressarcir ao erário os valores indevidamente percebidos. Independência entre as instâncias civil, administrativa e penal. 5. A comprovação da efetiva prestação de serviços de assessoria jurídica durante o período em que a impetrante ocupou cargo em comissão no Tribunal Regional do Trabalho da 1ª Região exige dilação probatória incompatível com o rito mandamental. Precedente [MS n. 23.625, Relator o Ministro MAURÍCIO CORRÊA, DJ de 27.03.2003]. 6. Segurança denegada, cassando-se a medida liminar anteriormente concedida, ressalvado à impetrante o uso das vias ordinárias (...) .
MS 23625 / DF - DISTRITO FEDERAL
MANDADO DE SEGURANÇA
Relator (a) : Min. MAURÍCIO CORRÊA
Julgamento: 08/11/2001
Publicação: 27/06/2003
EMENTA: MANDADO DE SEGURANÇA. AUTONOMIA E INDEPENDÊNCIA DAS INSTÂNCIAS PENAL E ADMINISTRATIVA. EXCEÇÃO. DIREITO LÍQUIDO E CERTO INEXISTENTE. INSUFICIÊNCIA DE PROVAS. DILAÇÃO PROBATÓRIA. IMPOSSIBILIDADE. 1. Sentença proferida em processo penal poderá servir de prova em processos administrativos apenas se a decisão concluir pela não-ocorrência material do fato ou pela negativa de autoria. Exceção ao princípio da independência e autonomia das instâncias administrativa e penal. 2. Decisão judicial em sede penal incapaz de gerar direito líquido e certo de impedir o TCU de proceder à tomada de contas. 3. Questões controvertidas a exigir dilação probatória não são suscetíveis de análise em mandado de segurança. Segurança denegada.
Neste Tribunal, é pacífico o entendimento de que a ação por improbidade administrativa, de natureza civil, não vincula o TCU, uma vez que não há litispendência entre um processo que tramita no Tribunal e outro que verse sobre matéria idêntica no âmbito do Poder Judiciário, em razão do princípio da independência das instâncias e da competência atribuída pela Constituição Federal e pela Lei 8.443/1992 ao TCU. Apenas a sentença proferida em juízo penal que decida pela inexistência do fato ou pela negativa da autoria vincula a instância administrativa, conforme entendimento contido no (v.g Acórdão 869/2020-TCU-Plenário, Rel. Ministro Bruno Dantas e 782/2021-Plenário, Rel. Ministro Benjamin Zymler) . Ou seja, se a absolvição for por falta de provas ou ausência de dolo, tal responsabilidade não é excluída.
Em face do acima exposto, não há razões de fato e de direito para afastar a declaração de inidoneidade da Skanska Brasil Ltda. com a alegação da 'relativização do princípio da independência das instâncias'. 
	Da análise da dosimetria da sanção (peça 120, p. 25-30) 
 Skanska Brasil Ltda. alega que a sanção de inidoneidade de 5 (cinco) anos que lhe foi cominada, com fundamento no art. 46 da Lei nº 8.443/1992, é desproporcional e está em total descompasso com a jurisprudência deste Tribunal.
Sustenta que a Constituição Federal, no inciso XLVII, alínea 'b', do art. 5º, proíbe pena de caráter perpétuo e que 'não se pode aventar que tal proibição de penalidades de caráter perpétuo restrinja-se apenas ao âmbito do direito penal, devendo-se estendê-la para todos os tipos de penalidades, administrativas ou penais, proibindo-se que qualquer sanção não tenha uma delimitação de prazo bem definida' (p. 26) . 
Nesse sentido, o STF, nos termos do voto do Ministro Sepúlveda Pertence proferido no bojo do RE nº 154.134/SP, e o Superior Tribunal de Justiça (STJ) , no REsp 993.658-SC, voto do Ministro relator Luiz Fux, vedaram a sanção de caráter perpétuo. Ademais, roga pela aplicação analógica da regra de unificação de penas do Direito Penal (art. 69 do CP) .
Assevera que já foi declarada inidônea pela Controladoria-Geral da União (CGU) e por este Tribunal, conforme Cadastro de Empresas Inidôneas e Suspensas (CEIS) da CGU (vide item 133 da p. 30) e afirma que o Plenário deste Tribunal, por meio do Acórdão 348/2016, firmou 'a tese de que a cumulação de mais de uma sanção de declaração de inidoneidade, cominada a uma mesma licitante com fundamento no artigo 46 da Lei 8.443/1992, está temporalmente limitada, em seu conjunto, a cinco anos, tendo por base a aplicação analógica da regra estampada nos §§ 1º e 2º do art. 75 do Código Penal Brasileiro' (p. 28, item 131, grifos no original) . 
Por fim, requer que este Tribunal reforme 'a presente decisão combatida, em atenção aos 2 anos de inidoneidade já aplicados à Recorrente, amoldando-se o entendimento consolidado desta casa, sob pena de gerar insegurança jurídica, além de violar o princípio constitucional da impossibilidade de pena perpétua' (p. 30, item 134) . 
	Análise 
A fim de subsidiar a análise, transcreve-se abaixo excerto do voto condutor que fundamentou a aplicação da declaração de inidoneidade pelo prazo máximo de 5 (cinco) anos, verbis:
'VOTO
 (...) 
56. Passo a tratar da dosimetria da pena. Para tanto, considero a jurisprudência que vem se consolidando nesta Corte de Contas, em especial nos processos relativos aos empreendimentos da Refinaria do Nordeste. 
57. Cito, por ser bastante esclarecedor, trecho do parecer do Ministério Público junto ao TCU, acolhido parcialmente no voto que fundamentou o Acórdão 414/2018-TCU-Plenário, em que se discutiu a matéria: 
'Contudo, a pena máxima não deve recair igualmente sobre todas as empreiteiras, mas somente sobre as que praticaram as condutas mais graves em cada fraude. 
Proponho, então, os critérios seguintes para que se possa sopesar o grau de culpabilidade em função das condutas empregadas. 
A conduta mais gravosa corresponde à apresentação de proposta próxima ao limite admitido pela Petrobras, a fim de vencer o certame e celebrar contrato com preços excessivos. Às empresas que praticaram essa conduta, ou seja, às vencedoras dos certames, seriam aplicados cinco anos como prazo de inidoneidade para licitar perante a Administração Pública Federal. 
Às licitantes que apresentaram proposta de cobertura para conferir uma aparência de regularidade ao certame seria imputado prazo menor, que se propõe no montante de três anos de inidoneidade. 
Sanção menor ainda seria imposta às empresas que adotaram conduta comissiva dolosa, que foram convidadas para o certame, mas se abstiveram de oferecer proposta. Propõe-se, neste caso, a imposição de um ano de inidoneidade.' (grifos acrescidos) 
58. A proposta do MPTCU, encampada naqueles autos, resume-se em aplicar as maiores penas às empresas que foram vencedoras dos certames (cinco anos como inidôneas) , pois teriam recebido as maiores vantagens. Penas médias às empresas que apresentaram proposta de cobertura (três anos como inidôneas) , por ser considerada conduta menos gravosa que a primeira. E penas menores para as empresas que apenas se abstiveram de oferecer proposta (um ano como inidôneas) . 
59. No caso em análise, a conduta mais gravosa praticada pela Skanska refere-se à apresentação de proposta vencedora no certame relativo à construção e montagem das Unidades de Destilação Atmosférica e a Vácuo (UDAV) , em consórcio com as empresas Engevix e Promon. Portanto, seguindo a jurisprudência, acompanho a proposta da SeinfraOperações de declarar a inidoneidade da empresa para participar de licitações com a Administração Pública Federal pelo prazo de 5 (cinco) anos. 
60. Ainda sobre a gravidade da conduta, informo que na licitação em comento ocorreu uma primeira rodada (bid) de oferta de propostas em que todas as participantes, consórcios formados apenas por empresas do cartel, apresentaram preços superiores ao 'teto' do certame, obrigando assim a Petrobras a aumentar o valor máximo na rodada seguinte (rebid) . Como se soube mais tarde, por meio de inúmeros depoimentos, tratava-se de manobra acordada entre os membros do 'Clube', com o objetivo de aumentar os preços contratados e auferir lucros superiores. 
 (...) 
62. Em sendo assim, sopesando a gravidade dos fatos imputados à Skanska Brasil Ltda, cujo resultado foi a contratação da empresa em consórcio com outras duas por meio de processo licitatório fraudado, entendo que a sanção de inidoneidade a ser aplicada no presente caso deva ser de cinco anos. 
63. Por fim, a respeito da proposta da unidade técnica de declarar a inidoneidade também das pessoas jurídicas (controladas, subsidiárias, etc.) cujos estatutos ou contratos sociais possam ser objeto de alteração para absorver as atividades da empresa penalizada ou de outras sociedades empresariais que vierem a ser criadas para contornar a presente sanção, deixo de adotá-la por já ter sido criada funcionalidade no Sistema de Cadastramento Unificado de Fornecedores -Sicaf que busca evitar tais ocorrências.' 
Como se vê, este Tribunal entendeu que Skanska Brasil Ltda. 'contribuiu efetivamente para a fraude em sete processos licitatórios, em um deles apresentando proposta vencedora, outro apresentando proposta não vencedora e cinco abstendo-se de apresentá-las' (vide item 10 do voto condutor do decisum - peça 103, p. 2) , sendo que a conduta mais gravosa ocorreu no âmbito do certame relativo à construção e montagem das Unidades de Destilação Atmosférica e a Vácuo (UDAV) , no qual sagrou-se vencedora em consórcio com a Promon e a Engevix. Frisa-se que 'na licitação em comento ocorreu uma primeira rodada (bid) de oferta de propostas em que todas as participantes, consórcios formados apenas por empresas do cartel, apresentaram preços superiores ao 'teto' do certame, obrigando assim a Petrobras a aumentar o valor máximo na rodada seguinte (rebid) ' (p. 10, item 60) . 
Destaca-se, ainda, que este Tribunal tem decidido (v.g. Acórdãos Plenário 497/2021 e 2841/2020, ambos sob a relatoria do Ministro Vital do Rêgo, e 414/2018) que, no caso de conluio entre empresas com a finalidade de fraudar licitação, a punição à empresa vencedora do certame deve ser mais severa, em razão da maior vantagem obtida com a irregularidade. Ou seja, a jurisprudência que vem se firmando é no sentido de aplicar as maiores penas às empresas que foram vencedoras dos certames (cinco anos como inidôneas) , pois teriam recebido as maiores vantagens; penas médias às empresas que apresentaram proposta de cobertura (três anos como inidôneas) , por ser considerada conduta menos gravosa que a primeira e penas menores para as empresas que apenas se abstiveram de oferecer proposta (um ano como inidôneas) .
No caso concreto, restou devidamente caracterizado tanto a formação do cartel quanto a participação da Skanska Brasil Ltda. Assim, a sanção máxima de 5 (cinco) anos cominada à Skanska Brasil Ltda. está em consonância com a jurisprudência deste Tribunal.
Por fim, compete-nos analisar a alegação de que teria ocorrido sanção de caráter perpétua em afronto ao inciso XLVII, alínea 'b', do art. 5º, da Carta Magna.
Pois bem. Sabe-se que a Lei Maior veda sanção perpétua, seja no âmbito do Direito Penal seja na seara do Direito Administrativo Sancionador. Além do precedente trazido à baila pela Skanska Brasil Ltda. (voto do Ministro Sepúlveda Pertence, proferido no RE nº 154.134/SP) , destaco a ementa do acórdão proferido em 7/12/2020, publicado em 4/2/2021, no bojo de Ação Direita de Inconstitucionalidade (da ADI 2975/DF) , sob a relatoria do Ministro Gilmar Mendes, no qual o Pleno do STF declarou inconstitucional o parágrafo único do artigo 137 da Lei nº 8.112/1990 por impor pena administrativa de caráter perpétuo. Eis o seu teor:
Ementa
'Ação Direta de Inconstitucionalidade. 2. Art. 137, parágrafo único, da Lei 8.112/1990. 3. Direito Administrativo Disciplinar. Sanção perpétua. Impossibilidade de retorno ao serviço público. 4. Inconstitucionalidade material. Afronta ao artigo 5º, XLVII, 'b', da Constituição da República. Norma impugnada que, ao impedir o retorno ao serviço público, impõe sanção de caráter perpétuo. 5. Ação direta julgada procedente para declarar a inconstitucionalidade da norma questionada, sem pronúncia de nulidade. 6. Comunicação ao Congresso Nacional, para que eventualmente delibere sobre o prazo de proibição de retorno ao serviço público a ser aplicável nas hipóteses do art. 132, I, IV, VIII, X e XI, da Lei 8.112/1990.'
O cerne da questão é saber se a declaração de inidoneidade da empresa Skanska Brasil Ltda. para participar, por cinco anos, de licitação na administração pública federal contida no item 9.1 do Acórdão 497/2021-TCU-Plenário pode ser considerada de caráter perpétuo, tendo em vista que a CGU a teria sancionado em 9/6/2016 (vide peça 120, p. 30, item 133) .
Este Tribunal tem entendimento pacífico de que não configura violação ao princípio do non bis in idem o fato de o TCU declarar a inidoneidade, para licitar com a Administração Pública Federal (art. 46 da Lei 8.443/1992) , de empresa que foi declarada inidônea pela CGU para licitar ou contratar com a Administração Pública (art. 87, inciso IV, da Lei 8.666/1993) , pois as sanções, embora de natureza administrativa, possuem fundamentos fáticos e competências distintas. A penalidade aplicada pela CGU refere-se a inadimplemento contratual, já a declaração de inidoneidade, de competência do TCU, decorre de fraude em certame licitatório, conforme entendimento contido nos Acórdão 961/2018-TCU-Plenário; Rel. Ministro Benjamin Zymler; 2638/2019-Plenário, Rel. Ministro Bruno Dantas.
Por sua vez, o Plenário do STF decidiu, no bojo do Mandado de Segurança (MS 30.788/MG, julgado em 21/5/2015) , que é 'constitucional o art. 46 da Lei nº 8.443/1992, que institui sanção de inidoneidade a particulares por fraude a licitação, aplicável pelo TCU' (excerto da ementa) , conforme precedente Pet 3.606 AgR, Rel. Min. Sepúlveda Pertence, julgado em 21/9/2006. 
Por fim, cabe esclarecer o conteúdo do Acórdão 348/2016-TCU-Plenário, Rel. Ministro Walton Alencar Rodrigues. Nele, o Plenário firmou as seguintes teses (com destaque para a parte arguida - peça 120, p. 28, item 130 - pela Skanska Brasil Ltda.) :
'9.2. firmar entendimento, com fundamento no art. 46 da Lei 8.443/1992, de que:
9.2.1. as sanções de declaração de inidoneidade impostas pelo TCU alcançam as licitações e contratações diretas, promovidas por estados e municípios, cujos objetos sejam custeados por recursos oriundos de transferências voluntárias da União;
9.2.2. a contagem do prazo de cumprimento das sanções de declaração de inidoneidade impostas pelo TCU inicia-se com o trânsito em julgado da condenação;
9.2.3. as sanções de declaração de inidoneidade impostas pelo TCU devem ser cumpridas, sucessivamente, em caso de mais de uma condenação para a mesma licitante;
9.2.4. a cumulação de mais de uma sanção de declaração de inidoneidade, cominada à mesma licitante, com fundamento no artigo 46 da Lei 8.443/1992, está temporalmente limitada, em seu conjunto, ao total de cinco anos, tendo por base a aplicação analógica da regra estampada nos §§ 1º e 2º do art. 75 do Código Penal Brasileiro, de sorte que sobrevindo nova condenação:
9.2.4.1. por fato posterior ao início do cumprimento da punição anterior, far-se-á nova unificação, somando-se o período restante da pena anterior com a totalidade da pena posterior, desprezando-se, para esse fim, o período de pena já cumprido; e 
9.2.4.2. por fato anterior ao início do cumprimento da punição anterior, deve ser lançada no montante total já unificado.
9.2.5. sobrevindo condenação, após o encerramento da execução das punições anteriormente aplicadas à mesma licitante, a nova sanção de declaração de inidoneidade deve ser cumprida como punição originária, ainda que decorrente de fatos anteriores ou contemporâneos aos das sanções já cumpridas;
9.2.6. tão logo comunicada do trânsito em julgado de decisão do TCU que declare a inidoneidade de licitante, cumpre à Controladoria Geral da União - CGU adotar as providências para o efetivo cumprimento da sanção e, caso já exista outra sanção de declaração de inidoneidade aplicada com fundamento no art. 46 da Lei 8.443/1992 em execução, aplicar os critérios estabelecidos nos parágrafos do art. 75 do Código Penal para estabelecer o tempo de cumprimento do conjunto de sanções;'
Pois bem. Há limitação temporal de 5 (cinco) anos na hipótese de o TCU, e não a CGU, atribuir mais de uma pena ao mesmo licitante, em múltiplos processos, com fundamento no art. 46 da Lei 8.443/1992, e não a do art. art. 87, inciso IV, da Lei 8.666/1993, pois as sanções, embora de natureza administrativa, possuem fundamentos fáticos e competências distintas. O Acórdão 348/2016-TCU-Plenário não limitou o prazo da declaração de inidoneidade por parte deste Tribunal, no caso de já haver declaração de inidoneidade imposta pela CGU com fundamento em outro dispositivo legal. Assim sendo, não há conflito deste decisum com o paradigma.
	Da análise da prescrição (peça 120, p. 4-8) 
Skanska Brasil Ltda. alega a existência de prescrição quinquenal em relação às condutas apontadas com base na Lei 9.873/1999.
Em seguida, transcreve ementa do MS 35940/DF, Rel. Ministro Luiz Fux, publicado em 14/7/2020 (p. 5-6) , e faz referência à instrução desta Secretaria de Recursos no bojo do TC Processo 027.624/2018-8 que abraçou a tese quinquenal disposta na Lei 9.873/1999.
Assim, requer que seja reconhecida a prescrição, tendo em vista que 'os fatos investigados nos presentes autos teriam ocorrido entre os anos de 2008 e 2009, sendo que os contratos administrativos objeto de investigação foram todos firmados no ano de 2010, e que somente em 12/09/2019 que a ora Recorrente tomou ciência do Ofício 0987/2019-TCU/SeinfraOperações, que a citou quanto a supostas irregularidades, ou seja, após mais de 5 (cinco) anos' (p. 8, item 30) . 
	Análise 
No exame da prescrição, a Serur tem adotado os entendimentos detalhados na peça 136, que contém estudo e pronunciamentos anteriores da secretaria sobre o tema. Nessas manifestações estão desenvolvidas as seguintes premissas, que serão utilizadas no presente exame:
	a) ao julgar o RE 636.886, o STF conferiu nova interpretação ao art. 37, § 5º, da Constituição Federal, fixando a tese de que 'é prescritível a pretensão de ressarcimento ao erário fundada em decisão de Tribunal de Contas';
	b) as pretensões punitiva e de ressarcimento devem observar o mesmo regime na atividade de controle externo, dado o objetivo comum da prescrição, de fixar prazo para o Tribunal de Contas agir para caracterizar o ilícito, identificar seu autor, dimensionar as consequências da conduta e impor as consequências legais, independentemente de tais consequências terem natureza punitiva ou ressarcitória;
	c) até que sobrevenha norma específica, entende-se que a prescrição das pretensões punitiva e de ressarcimento, no processo de controle externo, deve observar o regime Lei 9.873/1999, na linha dos recentes pronunciamentos do STF a respeito. Assim, sem prejuízo de se realizar o exame da prescrição também segundo o prazo decenal previsto no Código Civil, o critério adotado, na formulação da proposta de encaminhamento, será o da Lei 9.873/1999.
	Da análise da prescrição segundo os critérios do Acórdão 1441/2016-TCU-Plenário
O TCU tem tradicionalmente aplicado os critérios definidos no Acórdão 1441/2016-TCU-Plenário, que, em incidente de uniformização de jurisprudência, orientou-se pela aplicação do Código Civil e definiu, em linhas gerais, que a prescrição da pretensão punitiva se subordina ao prazo geral de dez anos (Código Civil, art. 205) , contado a partir da data da ocorrência do fato e interrompido pelo ato que ordenar a citação, a audiência ou a oitiva da parte.
Entre outras razões que justificaram a adoção desse critério destaca-se a de que o citado dispositivo constitui uma cláusula geral a ser empregada sempre que a pretensão for prescritível, mas a lei não estabelecer um prazo específico, como na hipótese. 
Aplicando essas balizas ao caso em exame, verifica-se que não ocorreu o fenômeno da prescrição da pretensão punitiva, visto que o prazo se iniciou com o encerramento do processo licitatório da UDAV e a assinatura do contrato em 8/3/2010 (peça 25) e a oitiva da Skanska Brasil Ltda. foi autorizada em 30/8/2019 (peça 68) , não tendo operado, desta feita, a prescrição da pretensão punitiva, conforme deixou assente o Ministro Vital do Rêgo no voto condutor do decisum (vide peça 103, p. 9, itens 53 a 55) . 
	Da análise da prescrição pelo regime da Lei 9.873/1999 
Adotando-se as premissas fixadas na Lei 9.873/1999 ao caso em exame, e considerando-se o prazo geral, de cinco anos, observa-se que também não ocorreu a prescrição. Para tanto, é preciso considerar os seguintes parâmetros: 
	a) Termo inicial: 
A Lei 9.873/1999, art. 1º, parte final, traz previsão expressa a respeito do início do prazo em se tratando de infração de caráter permanente ou continuado. Nesta hipótese, a prescrição começa a correr não da data de cada fato, e sim 'do dia em que tiver cessado' a permanência ou a continuidade. 
Na hipótese em exame, tem-se que o ato irregular, assinatura do contrato, se deu em 8/3/2010 (peça 25, p. 59) . 
	b) Prazo: 
A Lei 9.873/1999 apresenta um prazo geral, de cinco anos (art. 1º) , e um prazo especial, previsto no art. 1º, § 2º, a saber: 'quando o fato objeto da ação punitiva da Administração também constituir crime, a prescrição reger-se-á pelo prazo previsto na lei penal'. 
Porém, o Superior Tribunal de Justiça possui sólida jurisprudência no sentido de que a 'pretensão punitiva da Administração Pública em relação a infração administrativa que também configura crime em tese somente se sujeita ao prazo prescricional criminal quando instaurada a respectiva ação penal' (REsp 1116477/DF, relator Min. Teori Albino Zavascki, 1ª Turma, DJe 22/8/2012; MS 15462/DF, relator Min. Humberto Martins, 1ª Seção, DJe 22/3/2011; e MS 14446/DF, relator Min. Napoleão Nunes Maia Filho, 3ª Seção, DJe 15/2/2011, entre outros) .
Como não existe nos autos condenação da Skanska Brasil Ltda. em ação penal, fica afastada essa possibilidade. Dessa forma, será considerado o prazo geral de cinco anos.   
	c) Interrupções por atos inequívocos de apuração dos fatos: 
No regime da Lei 9.873/1999, a prescrição se interrompe 'por qualquer ato inequívoco, que importe apuração do fato' (art. 2º, II) , como a Portaria de Fiscalização nº 1156, de 15 de junho de 2010 (peça 2 do TC Processo 009.834/2010-9) , que disciplinou a realização de Auditoria de Conformidade no órgão Petróleo Brasileiro S.A. - MME, decorrente do Acórdão 442/2010-TCU-Plenário, com o objetivo de Fiscalização de obras preliminares e obras industriais - unidades de Destilação Atmosférica a Vácuo e de Hidrocraqueamento Catalítico. No caso em exame, a prescrição também foi interrompida:
	a) em 23/5/2011, quando o então Ministro José Jorge determinou a restituição dos autos a então Secob-3 para instrução, em virtude da entrada de novos elementos (peça 2, p. 179, do TC Processo 009.834/2010-9) ; 
	b) em 14/3/2013, data em que a Secretaria de Fiscalização de Obras de Energia apôs a chancela de sigilo quanto às peças encaminhadas a este Tribunal pela Petrobras (peça 26, p. 1, do TC Processo 009.834/2010-9) ; 
	c) em 12/11/2014, quando o Plenário deste Tribunal determinou à Petróleo Brasileiro S.A, por meio do Acórdão 3090/2014, que remetesse ao TCU informações sobre investimentos no Comperj (peça 264 do TC Processo 009.834/2010-9) ;
	d) em 28/3/2016, com o Relatório de Fiscalização 387/2015 emitido pela Secretaria de Fiscalização de Infraestrutura de Petróleo, Gás Natural e Mineração (peça 112 do TC Processo 009.834/2010-9) ;
	e) em 5/4/2017, com a prolação do Acórdão 632/2017-TCU-Plenário determinou à SeinfraPetróleo a conversão do TC Processo 009.834/2010-9 em tomadas de contas especiais (TCE) , uma para cada contrato celebrado no âmbito da Comperj, para quantificação do dano e apuração final das responsabilidades pelos indícios de sobrepreço e consequente superfaturamento (peça 135 do TC Processo 009.834/2010-9) .
	d) Interrupções pela citação dos responsáveis:
A prescrição também é interrompida 'pela notificação ou citação do indiciado ou acusado, inclusive por meio de edital', nos termos do art. 2º, I, da Lei 9.873/1999. E, no regime dessa lei, a interrupção se dá pela citação propriamente dita, e não pelo despacho que a ordena. Com esse fundamento, houve a interrupção em 10/9/2019, data em que Skanska Brasil Ltda. teve ciência do Ofício de oitiva 0987/2019 (peças 69 e 70) .
	e) Interrupção pela decisão condenatória recorrível: 
Por fim, a prescrição também se interrompe 'pela decisão condenatória recorrível' (art. 2º, III, da Lei 9.873/1999) . Com esse fundamento, houve a interrupção em 10/3/2021 (Acórdão 497/2021-TCU-Plenário) , data da sessão em que foi proferido o acórdão condenatório (peça 102) .
	f) Da prescrição intercorrente: 
Nos termos do art. 1º, § 1º, da Lei 9.873/1999, opera-se a prescrição intercorrente se o processo ficar paralisado por mais de três anos, aguardando 'julgamento ou despacho'. 
Note-se que há uma correlação entre essa hipótese e as causas de interrupção da prescrição do art. 2º. Com efeito, uma vez interrompida a prescrição por alguma das hipóteses do art. 2º, o processo não pode ficar inativo, sem qualquer inovação processual relevante, por mais de três anos. 
Trata-se de prazo específico, não se aplicando nem o prazo geral de cinco anos nem o prazo especial, da lei penal (§ 2º) . A finalidade da prescrição intercorrente, com seu prazo próprio, é a de assegurar a eficiência e celeridade nas apurações administrativas. Seria contrário a essa finalidade a paralisação injustificada do processo por período maior que o triênio estabelecido para a hipótese.
A extrapolação do prazo de três anos, sem inovação relevante no processo, pode configurar negligência. Por isso, além de se operar a prescrição, deve-se promover a 'apuração da responsabilidade funcional decorrente da paralisação, se for o caso'. 
Em muitas situações o exame da prescrição intercorrente pode ficar prejudicado nos processos já em tramitação no TCU. Como a ação de ressarcimento era considerada imprescritível, as peças que compõem a tomada de contas especial, elencadas no art. 10 da Instrução Normativa-TCU 71/2012, não contemplam informações pormenorizadas quanto ao andamento do processo na fase interna, o que pode prejudicar a análise de eventual paralisação por mais de três anos. 
Assim, caso o tribunal venha a adotar a sistemática da Lei 9.873/1999 para aferir a prescrição, convém avaliar, oportunamente, a possibilidade de ajustes na IN-TCU 71/2012, para que as tomadas de contas especiais encaminhadas ao tribunal contemplem informações sobre as interrupções ocorridas na fase interna do procedimento (como, por exemplo, declaração do órgão instaurador da TCE, de que o processo não ficou paralisado por mais de três anos, na forma do art. 1º, § 1º, da citada lei) . 
Especificamente quanto à esta prestação de contas, as causas de interrupção elencadas acima permitem evidenciar que o processo teve andamento regular, sem ocorrência da prescrição intercorrente.
	g) Conclusão 
Diante do exposto, restou demonstrada inocorrência da prescrição da pretensão punitiva, subsistindo a declaração de inidoneidade, constituída por meio do Acórdão 497/2021-TCU-Plenário, independente do critério (Acórdão 1441/2016-TCU-Plenário - prazo decenal ou Lei 9.873/1999) a ser adotado.
	QUESTÃO ADICIONAL
Skanska Brasil Ltda. alega (peça 120, p. 10-18) nulidade do Acórdão 497/2021-TCU-Plenário, por entender que o Ministro Vital do Rêgo estava impedido e/ou era suspeito para relatar o presente processo.
Informa-se que o Plenário deste Tribunal, nos termos da Questão de Ordem 03/2019-Plenário, definiu os passos a serem adotados no caso de arguição incidental de nulidade do julgamento por impedimento/suspeição de ministro.
Assim, nos termos da referida questão de ordem, o mérito da arguição de suspeição/impedimento deve ser apreciado diretamente pelo Plenário, não cabendo a unidade técnica se manifestar a respeito. 
	CONCLUSÃO
Eventual aplicação de sanção pelo CADE em decorrência de conduta anticoncorrencial infringente à ordem econômica não obsta que o TCU declare a inidoneidade da Skanska Brasil Ltda. para participar de licitações na Administração Pública Federal (art. 46 da Lei 8.443/1992) , caso a mesma conduta caracterize fraude à licitação. Não houve invasão de competência por parte deste TCU, tampouco violação dos princípios do contraditório e da ampla defesa.
Resta suficientemente comprovada a existência do cartel e de seu modo de atuação, a inclusão da Skanska Brasil Ltda. no 'Clube das 16', bem como a sua participação nas licitações fraudadas no âmbito da Comperj.
 A conduta mais gravosa praticada pela Skanska Brasil Ltda. refere-se à apresentação de proposta vencedora no certame relativo à construção e montagem das Unidades de Destilação Atmosférica e a Vácuo (UDAV) , em consórcio com as empresas Engevix e Promon. A Sanção máxima de 5 (cinco) anos cominada à Skanska está em consonância com a jurisprudência deste Tribunal.
A sanção de inidoneidade aplicável pela CGU, com fulcro no inciso IV do art. 87 da Lei 8.666/1993, ou nos incisos II e III do art. 88, incisos II e III, tem natureza distinta da prevista no art. 46 da Lei 8.443/1992 (LOTCU) .
Resta demonstrada inocorrência da prescrição da pretensão punitiva, subsistindo a declaração de inidoneidade, constituída por meio do Acórdão 497/2021-TCU-Plenário, independente do critério a ser adotado (Acórdão 1441/2016-TCU-Plenário - prazo decenal ou Lei 9.873/1999) .
	PROPOSTA DE ENCAMINHAMENTO
Diante do exposto, submetem-se os autos à consideração superior, com posterior encaminhamento ao Ministério Público junto ao Tribunal de Contas da União e ao Gabinete do Relator, propondo:
a) conhecer do pedido de reexame interposto pela Skanska Brasil Ltda., com fulcro no art. 48 da Lei 8.443, de 1992 e nos arts. 285, §2º, c/c 286 do RI/TCU, e, no mérito, negar-lhe provimento; e
b) dar ciência da deliberação que vier a ser proferida à Skanska Brasil Ltda., à 13ª Vara Federal de Curitiba, ao Ministério Público Federal no Paraná, à Advocacia-Geral da União no Paraná e à Petróleo Brasileiro S.A."
3. Por sua vez, o titular da Serur concorda com a instrução, mas por fundamentos distintos em relação à prescrição, nos termos do despacho a seguir reproduzido (peça 139) :
"Trata-se de pedido de reexame interposto por Skanska Brasil Ltda. contra o Acórdão 497/2021-TCU-Plenário (rel. Min. Vital do Rego) , por do qual este Tribunal declarou a referida sociedade empresária inidônea para participar por cinco anos de licitações na administração pública federal.
2. Acompanho o exame precedente (peça 137) quanto à rejeição das razões recursais, inclusive no tocante ao afastamento da prejudicial de prescrição da Lei 9.873/1999, mas por fundamentos diversos, conforme passo a expor. 
3. Em relação à Lei 9.873/1999, novas balizas foram adotadas por esta secretaria nos processos de controle externo, em atenção à jurisprudência do Supremo Tribunal Federal (STF) a partir da tese fixada no julgamento do RE 636.886, que conferiu nova interpretação ao art. 37, § 5º, da Constituição Federal no sentido de ser ' (...) prescritível a pretensão de ressarcimento ao erário fundada em decisão de Tribunal de Contas' (peça 136) .
4. Esta secretaria desenvolveu estudo acerca da jurisprudência do Supremo Tribunal Federal sobre a prescrição no processo de controle externo. Recentemente o STF se manifestou, no âmbito da ADI 5509, sobre a fixação do prazo prescricional e decadencial de cinco anos previsto nos arts. 76, § 5º e 78, § 7º, da Constituição do Estado do Ceará. Com esteio no princípio da simetria insculpido no art. 75 da Constituição, o relator, Min. Edson Fachin, definiu alguns parâmetros para fins de avaliação da incidência prescricional nos processos conduzidos pelas Cortes de Contas (TCU, Tribunais de Contas dos Estados e do Distrito Federal, e dos municípios) . 
5. De início, o relator teceu breve histórico das decisões do STF sobre a aplicação do instituto da prescrição aos processos de controle externo e concluiu que 'a imprescritibilidade é limitada aos 'atos dolosos de improbidade administrativa' e porque os Tribunais de Contas não a examinam, nem se lhe aplicam as garantias do contraditório em toda a sua extensão, não se estenderiam aos débitos oriundos de condenações das Cortes de Contas a cláusula constitucional da imprescritibilidade'. 
6. Em seguida, ao discorrer sobre os processos de representação e fiscalização da Corte de Contas, considerou que se deve ' (...) contar o prazo prescricional a partir da data do conhecimento da irregularidade nos casos em que, por iniciativa própria, o Tribunal realiza auditorias ou inspeções, assim como nos casos em que a ele são diretamente levadas as informações necessárias para a instauração de tomada de contas especial' (grifei) . 
7. Ao aplicar esse entendimento ao processo de representação em exame, identifico o Relatório de Fiscalização 387/2015, de 28/3/2016, como o registro da ciência da irregularidade pelo TCU. Naquela oportunidade, a unidade técnica expressamente reconheceu a necessidade de reanálise dos sobrepreços contratuais detectados nas obras e serviços do Comperj, ante o descortínio pela Operação Lava Jato do esquema de fraudes nas licitações perpetradas pela Petrobras (TC Processo 009.834/2010-9, peça 112, p. 10) . Portanto, a data de 28/3/2016 me parece ser o termo inicial para contagem do prazo prescricional (art. 1º, caput, da Lei 9.873/1999) .
8. A Lei 9.873/1999 apresenta um prazo geral, de cinco anos (art. 1º) , que se interrompe 'por qualquer ato inequívoco, que importe apuração do fato' (art. 2º, II) . Em vista disso, ressaem dos autos várias causas interruptivas, das quais destaco: i) o Acórdão 632/2017-TCU-Plenário (rel. Min. Vital do Rêgo, de 5/4/2017) , que determinou a autuação de processos apartados para apurar as fraudes em licitações relativas aos contratos de obras e serviços do Comperj (subitem 9.2.11) ; e ii) a autuação do presente processo pela SeinfraOperações, em 18/2/2020, em cumprimento ao acórdão;
9. Ainda, a prescrição é interrompida 'pela notificação ou citação do indiciado ou acusado, inclusive por meio de edital' (art. 2º, inc. I, da Lei 9.873/1999) . No caso, houve a interrupção em 10/9/2019, data da notificação da Skanska Brasil Ltda. quanto ao Ofício 987/2019 (peças 69 e 70) .
10. Por fim, a prescrição se interrompe pela decisão condenatória recorrível (art. 2º, inc. III, da Lei 9.873/1999) , que resta configurada pela prolação do Acórdão 497/2021-TCU-Plenário (rel. Min. Vital do Rêgo, em 10/3/2021) , que declarou a inidoneidade da Skanska Brasil Ltda.
11. Do confronto dos marcos temporais destacados, não se operaram os efeitos do prazo geral quinquenal previsto no art. 1º, caput, da Lei 9.873/1999. Igualmente, não há que se aventar a hipótese de prescrição intercorrente, no âmbito do processo conduzido pelo TCU, porquanto não se verifica paralisação processual superior a três anos (art. 1º, § 1º, da Lei 9.873/1999) . 
12. Ante o exposto, proponho que este Tribunal conheça do presente pedido de reexame, com fundamento no art. 48 da Lei 8.443, de 1992 e nos arts. 285, § 2º, c/c 286 do RITCU, e, no mérito, negue-lhe provimento."
4. O Ministério Público manifestou-se de acordo com a Serur, conforme parecer de peça 142, lançados nestes termos:
"Em face dos elementos constantes dos autos, este representante do Ministério Público de Contas da União manifesta-se de acordo com o encaminhamento proposto pela unidade técnica, em pareceres uniformes (peças 137 a 139) , sem prejuízo de tecer as seguintes considerações a respeito da alegação de suposta prescrição da pretensão punitiva do TCU.
2.	O STF, ao julgar o mérito do referido Tema 899, tendo como leading case o RE 636.886, no qual se discutia o alcance da regra estabelecida no art. 37, § 5º, da Constituição Federal, relativamente a pretensões executórias fundadas em decisões condenatórias de Tribunal de Contas, fixou a seguinte tese, nos termos do voto do Ministro Alexandre de Moraes, relator do RE[footnoteRef:2]: 'É prescritível a pretensão de ressarcimento ao erário fundada em decisão de Tribunal de Contas'. [2:  O entendimento foi acompanhado pelos demais, ainda que com ressalvas pelos Ministros Luís Roberto Barroso e Gilmar Mendes.] 
3.	A partir da leitura do voto proferido pelo Ministro Alexandre de Moraes, este membro do Ministério Público compreende que a decisão do STF não trata diretamente do andamento de TCEs no âmbito da Corte de Contas. Há que se diferenciar o âmbito de atuação do TCU do âmbito de atuação dos órgãos estatais que, após a formação do título executivo extrajudicial, exercerão a pretensão executória em juízo, como a Advocacia-Geral da União (AGU) (responsável pela cobrança de multas e débitos a serem recolhidos aos cofres da União, bem como de autarquias e fundações públicas federais) e os órgãos jurídicos próprios de entidades da Administração indireta que deles dispõem (a exemplo das sociedades de economia mista, empresas públicas e conselhos de classe) .
4.	De todo modo, é possível constatar, à vista dos votos consignados no referido julgamento, que a interpretação conferida pela Corte Suprema à matéria constitucional, quanto à inteligência do art. 37, § 5º, da Constituição Federal[footnoteRef:3], é a da prescritibilidade, como regra, da pretensão de ressarcimento ao erário. Segundo constou do item 2 da ementa do acórdão, somente seriam imprescritíveis 'as ações de ressarcimento ao erário fundadas na prática de ato de improbidade administrativa doloso tipificado na Lei de Improbidade Administrativa - Lei 8.429/1992' (grifo nosso) , conforme tese anteriormente definida na apreciação do Tema 897[footnoteRef:4]. [3:  Constituição Federal:"Art. 37 omissis (...) § 5º A lei estabelecerá os prazos de prescrição para ilícitos praticados por qualquer agente, servidor ou não, que causem prejuízos ao erário, ressalvadas as respectivas ações de ressarcimento." (grifo nosso) ]  [4:  "São imprescritíveis as ações de ressarcimento ao erário fundadas na prática de ato doloso tipificado na Lei de Improbidade Administrativa."] 
5.	O prazo prescricional quinquenal adotado pelo Ministro Alexandre de Moraes, no julgamento do RE 636.886, por sua vez, guarda relação mais específica com a execução judicial de dívida ativa e decorre da aplicação da legislação federal infraconstitucional ao caso concreto sob análise pelo STF, extrapolando, assim, a matéria constitucional ali apreciada sob a sistemática da repercussão geral, não se revestindo do mesmo alcance ultra partes. Ademais, à vista dos demais votos lançados, observa-se que não há sequer uma opinião jurídica uníssona entre os ministros daquela Corte a respeito do cômputo do prazo de prescrição no âmbito do controle externo.
6.	O processo de contas, de caráter não judicial, não se confunde com a execução judicial que pode ser deflagrada a partir do título executivo extrajudicial caracterizado pela decisão proferida pelo Tribunal de Contas, não podendo lhe ser transpostas, sem qualquer ponderação, as regras de prescrição que se aplicam à segunda.
7.	Nesse sentido, ainda que nos pareça necessária a adequação da jurisprudência do TCU à tese fixada pelo STF no Tema 899, no sentido de incorporar o entendimento da prescritibilidade da pretensão ressarcitória, em revisão do entendimento consagrado na Súmula TCU 282[footnoteRef:5], não se mostra adequada a pronta transposição do prazo prescricional aplicado pelo Ministro Alexandre de Moraes, naquele caso concreto, à execução judicial, para a pretensão condenatória exercida por meio do processo de contas. [5:  "As ações de ressarcimento movidas pelo Estado contra os agentes causadores de danos ao era¿rio sa¿o [em quaisquer casos] imprescritíveis."] 
8.	Assim, em coerência com o entendimento consolidado da Corte de Contas quanto à incidência do prazo geral de prescrição do art. 205 do Código Civil[footnoteRef:6], de dez anos, às sanções de sua competência, à falta de norma específica, entendemos que o mesmo pode ser estendido, por iguais razões, para a pretensão condenatória de fins ressarcitórios exercida no âmbito do processo de contas. [6:  Acórdão 1441/2016-TCU-Plenário (relator Ministro Benjamin Zymler; redator Ministro Walton Alencar Rodrigues) .] 
9.	No caso em exame, que trata de processo de fiscalização e não de contas, avalia-se a ocorrência, unicamente, da prescrição da pretensão punitiva. 
10.	Como marco inicial para a contagem do prazo prescricional é razoável adotar-se a data do Relatório de Fiscalização 387/2015, 28/3/2016 (peça 8) , como bem asseverou o titular da Serur (peça 139) , isso porque a data do aludido relatório pode ser considerada, no contexto de fraude observado nas licitações do Complexo Petroquímico do Rio de Janeiro (Comperj) , o momento no qual se erigiu a pretensão punitiva do TCU. Tal entendimento é centrado na premissa de que não seria razoável exigir do titular da pretensão o seu exercício antes mesmo de obter a efetiva ciência dos atos irregulares, em linha com o que preconiza a teoria da actio nata, em sua feição subjetiva, a qual provoca o natural deslocamento do termo inicial do prazo prescritivo para momento posterior ao da efetiva violação do direito (art. 189 do Código Civil) .
Em se tratando de hipótese de fraude, dissimuladora da irregularidade e voltada a assegurar a impunidade e a retenção de eventuais vantagens ilícitas pelos agentes envolvidos, admitir-se o curso da prescrição desde a ocorrência da irregularidade implica em permitir aos responsáveis beneficiarem-se da própria conduta fraudulenta, da própria torpeza, de forma incompatível com a boa-fé objetiva.
Ainda que a lei seja omissa quanto a tal hipótese impeditiva da prescrição, ela decorre da própria lógica da prescrição e do ditame da boa-fé objetiva que, como princípio geral de direito, presta-se à colmatação de lacunas, nos termos do art. 4º da Lei de Introdução às Normas do Direito Brasileiro (LINDB) .
Orientações semelhantes são identificadas na jurisprudência do STJ:
' (...) 5. Outro relevante e grave aspecto a ser destacado é a intenção deliberada do Sr. Hélio Viana Freitas em obstar a realização de sua citação, como atestado pelo meirinho, em 9.7.2009. Ao argumentar a existência de prescrição, quando se escondeu intencionalmente e só compareceu aos autos em virtude da realização de penhora on-line nas suas contas correntes, denota propósito de 'beneficiar-se com a própria torpeza'. Tal conduta não encontra amparo jurídico e não pode ser chancelada pelo Poder Judiciário. Precedentes: AgInt nos EDcl no AREsp 1.013.829/RJ, Rel. Min. Marco Aurélio Bellizze, Terceira Turma, DJe 14.8.2018; REsp 1.740.260/RS, Rel. Min. Ricardo Villas Bôas Cuevas, Terceira Turma, DJe 29.6.2018; AgRg no REsp 1.398.155/RN, Rel. Min. Benedito Gonçalves, Primeira Turma, DJe 28.9.2015; REsp 1.366.694/MG, Rel. Min. Mauro Campbell Marques, Segunda Turma, DJe 17.4.2013.
 (...) '
 (REsp 1770249/RJ, Rel. Ministro HERMAN BENJAMIN, SEGUNDA TURMA, julgado em 8/11/2018, DJe 19/11/2018) (grifos nossos) 
'ADMINISTRATIVO. CONTRATO. INADIMPLÊNCIA. ANTECIPAÇÃO DO VENCIMENTO. PRAZO DE PRESCRIÇÃO. MANUTENÇÃO DO TERMO INICIAL.
1. Trata-se de ação monitória referente ao contrato de abertura de crédito para financiamento estudantil em que a origem afastou a prescrição reconhecida pelo juízo de primeiro grau.
2. Esta Corte pacificou seu entendimento no sentido de que, mesmo diante do vencimento antecipado da dívida, subsiste inalterado o termo inicial do prazo de prescrição - no caso, o dia do vencimento da última parcela, 10.2.2008. Precedentes.
3. Note-se, ainda, que a ninguém é admitido valer-se da própria torpeza. Ora, entender em favor da antecipação do prazo em questão beneficiaria o próprio devedor que criou o óbice para o recebimento do crédito.
4. Recurso especial não provido.'
 (REsp 1247168/RS, Rel. Ministro MAURO CAMPBELL MARQUES, SEGUNDA TURMA, julgado em 17/5/2011, DJe 30/5/2011) (grifos nossos) 
11.	Desse modo, considerando que o ato que ordenou a oitiva da empresa foi emitido em 30/8/2019 (peça 66 do TC Processo 010.816/2017-8, peça 68) , verifica-se que não decorreram dez anos entre as datas mencionadas. Portanto, com a interrupção do curso do prazo prescricional, conclui-se pela não ocorrência da prescrição da pretensão punitiva.
12.	Sem prejuízo, registramos pontual discordância, no que tange ao exame da prescrição realizado pelo auditor instrutor na instrução à peça 137 sob o regime da Lei 9.873/1999. A divergência se restringe à consideração de mais de uma causa interruptiva de mesma natureza, o que não vislumbramos possível, sob pena de permitir, no limite, infindáveis extensões do prazo prescricional, em dissonância com o princípio da razoabilidade.
13.	Inobstante esse ponto de dissonância, deixamos de empreender a reanálise da incidência da prescrição sob o regime da aludida lei, uma vez que, considerando o prazo geral de prescrição do art. 205 da Lei 10.406/2002 - que se entende aplicável ao presente caso, diante da falta de norma específica que regule o instituto da prescrição da pretensão ressarcitória no âmbito do Controle Externo -, não ocorreu a prescrição, consoante exame constante do parágrafo 11 deste parecer.
14.	Ante o exposto, este representante do Ministério Público de Contas da União manifesta-se em consonância com o encaminhamento oferecido pela unidade instrutiva, recomendando, ademais, diante da alegação da recorrente de suspeição/impedimento do ministro relator do acórdão recorrido, conforme mencionou a unidade técnica nos parágrafos 85 a 87 da instrução à peça 137, que seja instaurado processo incidente, nos termos descritos na Questão de Ordem TCU 3/2019, a fim de que seja analisada tal arguição."
5. Registro ainda que, após as manifestações descritas acima, foi instaurado o TCProcesso 007.944/2022-5, criado para tratar de arguição de suspeição do relator original, Ministro Vital do Rêgo. Naquele processo, foi proferido o Acórdão 1006/2022-TCU-Plenário, relator Ministro Jorge de Oliveira, por meio do qual este Tribunal rejeitou a exceção apresentada, "ante a absoluta improcedência das alegações formuladas" (peças 145-147) .
6. Por fim, destaco que o representante legal da recorrente apresentou pedido (peça 148) para que o processo fosse retirado da pauta de julgamentos da Sessão Plenária de 8/6/2022.
É o Relatório.

Patricia Bandouk Carvalho (281.994/OAB-SP), Luiz Eduardo Spinola Jahic (408.028/OAB-SP) e outros, representando Skanska Brasil Ltda..

Não atuou

PEDIDO DE REEXAME. REPRESENTAÇÃO APARTADA DE PROCESSO DE AUDITORIA NAS OBRAS DO COMPERJ DA PETROBRAS. APURAÇÃO A PARTIR DE ELEMENTOS COLHIDOS EM AÇÕES DE FISCALIZAÇÃO DO TCU E DE PROVAS COMPARTILHADAS PELA POLÍCIA FEDERAL E MINISTÉRIO PÚBLICO FEDERAL (DA OPERAÇÃO LAVA JATO), BEM COMO PELO CONSELHO ADMINISTRATIVO DE DEFESA ECONÔMICA (CADE). FRAUDE A LICITAÇÕES. DECLARAÇÃO DE INIDONEIDADE DE UMA DAS EMPRESAS DO "CLUBE DE EMPREITEIRAS". PEDIDO DE REEXAME. CONHECIMENTO. INSUFICIÊNCIA DOS ARGUMENTOS RECURSAIS. NÃO PROVIMENTO.

REPRESENTAÇÃO (REPR)

Examina-se, neste processo de representação, pedido de reexame interposto pela Skanska Brasil Ltda. em face do Acórdão 497/2021-TCU-Plenário, relator Ministro Vital do Rêgo, por meio do qual este Tribunal, entre outras medidas, declarou a inidoneidade da ora recorrente para participar, por cinco anos, de licitação na Administração Pública Federal.
2. O presente processo foi apartado do TCProcesso 010.816/2017-8, tomada de contas especial em que foram analisadas possíveis fraudes em licitações conduzidas pela Petróleo Brasileiro S.A. (Petrobras) para a realização de obras de construção e montagem das Unidades de Destilação Atmosférica e a Vácuo (UDAV) , Hidrocraqueamento Catalítico (UHCC) , Unidade de Coqueamento Retardado (UCR) e Unidade de Hidrotratamento de Destilados Médios (UHDT) , todas do Complexo Petroquímico do Rio de Janeiro (Comperj) .
3. Vale ressaltar que este Tribunal iniciou trabalhos de fiscalização no Comperj ainda em 2008 e, posteriormente, foram adicionados novos elementos obtidos junto ao Conselho Administrativo de Defesa Econômica (Cade) e à Operação Lava Jato, na qual foi identificado conluio entre empresas e dirigentes da Petrobras para frustrar o caráter competitivo de licitações da companhia, para a obtenção de vantagens indevidas.
***
4. De início, considero necessário apresentar um breve histórico relativo a algumas provas disponíveis nos autos e às conclusões alcançadas a partir de todo o conjunto probatório, em relação ao grupo de empresas e mais especificamente à Skanska.
5. Uma das ações de fiscalização desta Corte que merece destaque é a inspeção realizada em 2013, que culminou no proferimento do Acórdão 632/2017-TCU-Plenário, relator Ministro Vital do Rêgo, em que se determinou a conversão em tomada de contas especial do processo de auditoria TCProcesso 009.834/2010-9, para que fosse apurado o débito inicialmente quantificado em R$ 544 milhões (valores históricos) , assim composto, conforme a SeinfraOperações (peça 68, p. 3) :
	Contrato
	Objeto
	Sobrepreço (R$) 

	0800.0056801.10.2
	UDAV - Unidade de Destilação Atmosférica e a Vácuo
	79.769.676,96

	0800.0057282.10.2
	UCR - Unidade de Coqueamento Retardado
	260.536.618,39

	0800.0060702.10.2
	UHDT - Unidade de Hidrotratamento de Destilados Médios
	99.311.296,73

	0800.0056936.10.2
	UHCC - Unidade de Hidro Craqueamento Catalítico
	104.388.883,35

6. Em seguida, com as provas emprestadas, que foram adicionadas aos elementos já colhidos em processos deste Tribunal de Contas, foi possível identificar a atuação coordenada de um grupo de empresas, com o intuito de burlar licitações das grandes obras da Petrobras, incluindo as do Comperj. O arranjo, que subsistiu por longo período, pelo menos entre 2004 e 2014, chegou a incluir 16 empresas e contou também com a participação de funcionários da Petrobras, que recebiam propina para facilitar a materialização do que era definido em conjunto pelas participantes. Em reuniões secretas, eram estabelecidos também os preços a serem ofertados nos certames, sendo, geralmente, próximos ao teto de 20% do preço estimado pela estatal.
7. O Histórico de Conduta do Acordo de Leniência celebrado entre o Cade e umas das participantes (peça 11, p. 1-2) mostra que a Skanska Brasil Ltda. passou a ingressar o grupo quando sete empresas foram adicionadas às nove iniciais, formando o denominado "Clube das 16".
8. Em um dos documentos mais contundentes destes autos, a Planilha elaborada pela empresa UTC em 7/8/2008 e apreendida pela Polícia Federal na sede da Engevix (peça 10, p. 13) , transcrita abaixo, consta a lista de treze obras do Comperj, com a indicação de números de um a três, distribuídos entre as participantes do conluio, identificadas por siglas (conforme explanado no já referido Histórico de Conduta do Cade, peça 13, p. 8) , sendo a Skanska identificada pelas letras "KS":
9. Dessa forma, a Skanska, cujas preferências constaram na coluna 13, apontou como objetivos principais as obras de unidades de hidrotratamento (HDTs) , PFCC - Petroquímico (Unidade de Craqueamento Catalítico Petroquímico) e "UDA + UDV + COQUE + ARMAZ.COQUE", nessa ordem.
10. Em outra planilha de 25/6/2009, igualmente elaborada pela UTC e apreendida na Engevix (peça 10, p. 2) , reproduzida a seguir, são elencadas as obras, chamadas de "prêmio", em que se mostra, no que interessa ao presente exame, que (i) a licitação da "UDA + UDV", unidade "U-2100" do Comperj, ocorreu em setembro de 2008, e foi destinada para o consórcio formado pelas empresas Skanska (KS) , Promon (PRO) e Engevix (VX) e que (ii) a licitação da unidade de aromáticos, unidade "U-3 100" do Comperj, programada para julho de 2009, seria alocada ao consórcio formado pelas mesmas três empresas:
11. Na licitação relativa às obras da UDAV (UDA + UDV, U2100) , houve a desclassificação de propostas por preços excessivos e, após a terceira rodada de apresentação de propostas comerciais (peças 26 e 27) , ocorreu a celebração do Contrato 0800.0056801.10.2 entre a Petrobras e a Consórcio Skanska-Promon-Engevix, no valor de R$ 1.115.000.000,00 (peça 25) . 
12. Portanto, os elementos dos autos mostram que já havia sido definido pelo grupo de empresas que o consórcio venceria o certame, o que foi materializado com o apoio de funcionários da Petrobras. Novamente em informações colhidas no Histórico de Conduta de elaborado pelo Cade, há anotações manuscritas de reunião em que, entre outras definições, houve a indicação do consórcio como o futuro contratado para a realização dessas obras (peça 11, p. 48 e 62) .
13. Além da licitação em que se sagrou vencedora, a Skanska ainda foi convidada para outras três obras, sem a apresentação de propostas. Sua atuação foi assim resumida em instrução da SeinfraOperações no TC-Processo 010.816/2017-8 (peça 66, p. 36, dos presentes autos) :
	Empreendimento
	Atuação da Empresa

	Unidade de Destilação Atmosférica e a Vácuo (UDAV) 
	Convidada duas vezes e apresentou propostas não vencedoras na primeira licitação (Bid) e vencedora na segunda (Rebid) .

	Unidade de Hidro Craqueamento Catalítico (UHCC) 
	Convidada duas vezes e não apresentou propostas.

	Unidade de Coqueamento Retardado (UCR) 
	Convidada duas vezes e não apresentou propostas.

	Unidade de Hidrotratamento de Destilados Médios (UHDT) 
	Convidada apenas na primeira licitação (Bid) e não apresentou proposta.

14. Destaco também que a oitiva da ora recorrente na primeira fase do processo foi realizada em relação às seguintes ocorrências, assim descritas no ofício de peça 69:
"a) conluio entre as empresas e fraude às licitações do Comperj que precederam a contratação da execução das obras de construção e montagem das Unidades de Destilação Atmosférica e a Vácuo (UDAV) , Hidro craqueamento Catalítico (UHCC) , Unidade de Coqueamento Retardado (UCR) e Hidrotratamento de Destilados Médios (UHDT) , no bojo de esquema criminoso conduzido, pelo menos, de 2003 a 2014, a partir das seguintes irregularidades: 
a.1) combinação de preços; 
a.2) quebra de sigilo das propostas; 
a.3) divisão de mercado; 
a.4) oferta de propostas de cobertura para justificar o menor preço ofertado; 
a.5) combinação prévia dos resultados com o consequente direcionamento das licitações; e 
a.6) ausência de formulação de proposta para beneficiar a empresa escolhida pelo cartel."
***
15. Voltando à análise do recurso, quanto à admissibilidade, ratifico a decisão monocrática do antigo relator (peça 124) no sentido de conhecer do pedido de reexame, porquanto cumpridos os requisitos previstos na Lei Orgânica e no Regimento Interno do TCU.
16. Acerca do mérito, desde já, adianto que concordo com a Serur e o Ministério Público que se posicionaram pela negativa de provimento. Agrego, pois, as análises realizadas aos fundamentos apresentados neste voto, ressalvando apenas o exame relativo à prescrição, tendo em vista o atual entendimento desta Corte a respeito da matéria, de que tratarei mais adiante.
***
17. Umas das questões preliminares aduzidas pela recorrente é concernente à arguição de suspeição do relator original, Ministro Vital do Rêgo.
18. A esse respeito, registro que, conforme prevê a Questão de Ordem 3, de 11/12/2019, foi instaurado o TCProcesso 007.944/2022-5, no qual foi proferido o Acórdão 1006/2022-TCU-Plenário, relator Ministro Jorge de Oliveira, em que este Tribunal rejeitou a exceção apresentada, "ante a absoluta improcedência das alegações formuladas" (peças 145-147) . Dessa forma, o feito prossegue com a apreciação dos demais argumentos recursais.
***
19. Anoto também que a maior parte das alegações trazidas nesta etapa processual já integraram as razões de justificativa da Skanska na fase anterior: prescrição; incompetência do TCU para decidir sobre carteis; racionalidade na escolha da obra de UDAV do Comperj; legalidade e racionalidade na formação do consórcio; existência de razões para a não apresentação de propostas; e contraindícios em favor da ora recorrente e dos erros cometidos pela Petrobras. 
20. Esses argumentos foram devidamente abordados e afastados quando do proferimento do acórdão recorrido. Apenas a impugnação da dosimetria da pena é inovadora no processo. Por concordar com os exames procedidos até o momento, apenas apresentarei, a seguir, minha posição pessoal e o entendimento atual do TCU sobre a prescrição, além de fazer breves observações quanto aos demais temas.
***
21. No tocante à prescrição da pretensão punitiva, a despeito de posicionamento diverso do Supremo Tribunal Federal (STF) , este Tribunal de Contas continua aplicando o entendimento fixado no Acórdão 1441/2016-TCU-Plenário, redator Ministro Walton Alencar Rodrigues, no sentido de que se subordina ao prazo geral de prescrição indicado no art. 205 do Código Civil, a contar da data do fato, com uma única causa interruptiva, que é a citação ou audiência.
22. A partir do julgamento do Mandado de Segurança 32.201, relator Ministro Roberto Barroso, em 21/3/2017, o STF passou a aplicar as regras da Lei 9.873/1999 como parâmetro para reger a prescrição da pretensão punitiva no âmbito desta Corte de Contas, cujo prazo é de 5 anos, a contar da data do fato.
23. Mais recentemente, em julgamento concluído em 11/11/2021, o STF apreciou a ADI 5509, relator Ministro Edson Fachin, na qual, sintetizou, nos termos do voto do relator, "a orientação aplicável para a fixação e a contagem dos prazos prescricionais das ações de competência do Tribunal de Contas". 
24. Assim, em resumo, o STF, com fundamento na aplicação combinada da Lei 9.873/1999 com a Lei 8.443/1992 (Lei Orgânica do TCU) e com o entendimento adotado pela Suprema Corte no Recurso Extraordinário 636.553, fixou o prazo de prescrição relativo aos processos dos Tribunais de Contas em cinco anos, a contar do vencimento do prazo para prestar contas ou, não havendo o dever de prestar contas, a partir da ciência do fato ilícito pelo TCU. Ou seja, trata-se de entendimento que se aplica tanto à prescrição da pretensão ressarcitória quanto à prescrição da pretensão punitiva.
25. Por essa razão, tenho entendimento idêntico ao que foi sustentado pelo Ministro Raimundo Carreiro no voto complementar que submeteu à apreciação desta Corte na Sessão Plenária de 1/12/2021, nos autos do TC-Processo 000.006/2017-3, no qual, após apresentar a evolução da jurisprudência do STF sobre o assunto, Sua Excelência propôs que o entendimento fixado pelo STF na citada ADI 5509 fosse aplicado, de imediato, aos processos em tramitação no TCU.
26. No entanto, na Sessão Plenária de 9/3/2022, quando da retomada do julgamento do aludido processo, em virtude de pedido de vista de vários ministros, foi prolatado o Acórdão 459/2022-TCU-Plenário, redator Ministro Walton Alencar Rodrigues, no qual esta Corte entendeu por bem não apreciar o mérito da questão naquela oportunidade. Na mesma assentada, decidiu expedir comando à Segecex para a formação de grupo técnico de trabalho para que apresente projeto de ato normativo disciplinando "o tema da prescrição da pretensão ressarcitória e da prescrição da pretensão punitiva no âmbito do controle externo, tendo por base jurisprudência predominante do Supremo Tribunal Federal, adequando-a às especificidades das diversas formas de atuação do Tribunal de Contas da União".
27. Registro que não proferi voto no julgamento que aprovou o citado Acórdão 459/2022-TCU-Plenário, tendo em vista que meu antecessor no cargo de Ministro desta Corte de Contas, o Ministro Raimundo Carreiro, já havia votado, na condição de relator do aludido processo.
28. Por consequência, este Tribunal de Contas continua a aplicar o prazo de 10 anos, a contar da data do fato, para a prescrição da pretensão punitiva, conforme decidido no citado Acórdão 1441/2016-TCU-Plenário, e a imprescritibilidade no tocante à pretensão de ressarcimento ao erário, nos termos decididos no Acórdão 2709/2008-TCU-Plenário, ratificado pelo recente Acórdão 459/2022-TCU-Plenário.
29. Feitas essas considerações, concluo que, no caso concreto, não houve prescrição da pretensão punitiva, pois a assinatura do contrato ocorreu em 8/3/2010 (peça 25) e a oitiva da Skanska Brasil Ltda. foi autorizada em 30/8/2019 (peça 68) , antes, portanto, do transcurso do decênio.
***
30. No atinente à suposta incompetência do TCU para apurar a existência de cartel e da pendência de decisão do Cade, há, essencialmente, dois motivos para que a alegação seja afastada. 
31. O primeiro é o princípio da independência das instâncias. As atribuições legais do Cade no contexto do Sistema Brasileiro de Defesa da Concorrência não obstam que este Tribunal de Contas exerça suas competências, que são baseadas sobretudo na própria Constituição Federal.
32. Ademais, a Lei Orgânica do TCU (Lei 8.443/1992) , em seu art. 46, prevê que, desde que haja comprovação de fraude à licitação, esta Corte deve declarar a inidoneidade da licitante fraudadora para participar, por até cinco anos, de licitação na Administração Pública Federal. Isso ocorre independentemente da caracterização de cartel, bastando que seja identificada conduta ilícita com a intenção de burlar o caráter competitivo do certame, tendo como finalidade a obtenção de vantagem indevida, para si ou para outrem.
***
33. Uma parte significativa do recurso da Skanska consiste na tentativa de demonstrar que sua conduta obedeceu à racionalidade, incluindo: a escolha da obra de UDAV, a formação do consórcio para participar da licitação e os motivos para não ter apresentado proposta em três certames.
34. No entanto, ainda que se possa eventualmente perceber falsa aparência de razoabilidade e coerência nos atos praticados, há provas suficientes, e não afastas, de que a ora recorrente participou do grupo de empreiteiras formado para dividir entre elas a contratação de grandes obras da Petrobras com preços superfaturados, conforme as constatações que apresentei resumidamente no início deste voto e que foram amplamente debatidas neste processo.
35. Além do que já foi exposto, como bem sintetiza a Serur na instrução que consta de meu relatório, estes são alguns elementos importantes que mostram a efetiva participação da Skanska no esquema: "a)  A planilha que teria sido elaborada pela UTC e foi apreendida na sede da Engevix, na qual as empresas, dentre as quais a Skanska, indicavam as suas preferências quanto às licitações no âmbito da Comperj (vide itens 24 a 26 do voto) ; b)  o Histórico da Conduta do Acordo de Leniência 1/2015, celebrado entre a SOG Óleo e Gás S.A., a Setal Engenharia e Construções S.A. e o Conselho Administrativo de Defesa Econômica (vide itens 27 e 28 do voto) ; c)  depoimentos do Sr. Pedro José Barusco Filho, ex-gerente de serviços da Petrobras (vide itens 28 e 29 do voto) ; d) o documento denominado de 'Reunião do Bingo' apreendido na sede da Engevix (vide itens 30 a 33 do voto) ; e e) outros documentos apreendidos pela Polícia Federal na sede da empresa Engevix, em que a empresa Skanska é citada (vide item 35 do voto) ."
36. Vale assinalar ainda aspectos do andamento da mencionada licitação para a construção e montagem das Unidades de Destilação Atmosférica e a Vácuo (UDAV) , em que a Skanska, como integrante do consórcio, foi a vencedora. Na primeira rodada de propostas (bid) , todas as participantes (integrantes do grupo de empresas fraudadoras) apresentaram preços acima do teto estabelecido pela Petrobras, o que forçou esta a elevar o valor máximo na rodada subsequente (rebid) . Isso teve como resultado um prejuízo da ordem de R$ 128 milhões.
***
37. No que se refere à dosimetria da pena, vale anotar que, quanto às fraudes cometidas pelo "Clube de Empreiteiras", este Tribunal tem imposto a pena máxima de cinco anos de inidoneidade somente às que praticaram os atos mais graves, como é o caso das empresas que apresentaram preço acima do limite máximo e venceram a licitação. Assim, a declaração da inidoneidade da Skanska por período de cinco anos está absolutamente aderente ao critério adotado em diversas oportunidades pelo TCU. 
38. Registro que houve mais seis condenações pelo mesmo prazo de cinco anos pelo Plenário deste Tribunal: Consórcio Angramon (7 empresas) , Acórdão 483/2017, rel. Ministro Bruno Dantas, confirmado pelo Acórdão 580/2019, rel. Ministro Walton Alencar Rodrigues; Construtora Queiroz Galvão S.A., Acórdão 1.221/2018, rel. Ministro Benjamin Zymler; Construtora OAS S.A., Acórdão 1.744/2018, rel. Ministro Benjamin Zymler, confirmado pelo Acórdão 2.453/2019, rel. Ministro Bruno Dantas; Iesa Óleo & Gás S/A, Acórdão 2.355/2018, rel. Ministro Benjamin Zymler, confirmado pelo Acórdão 1.556/2020, rel. Ministro Bruno Dantas; Promon Engenharia Ltda., Acórdão 2.134/2020, rel. Ministro-Substituto André Luiz de Carvalho, confirmado pelo Acórdão 595/2022, rel. Ministro Walton Alencar Rodrigues; e Techint Engenharia e Construção S/A, no recente Acórdão 1.236/2022, rel. Ministro Vital do Rêgo.
39. Acrescente-se a isso a constatação da efetiva gravidade da conduta, cabendo reiterar que a ora recorrente participou efetivamente de fraudes em um total de quatro certames da Petrobras, apresentando proposta e vencendo em um deles.
***
40. Diante do exposto, tendo em vista a ausência de alamentos recursais capazes de modificar a deliberação questionada, este Tribunal deve negar provimento ao pedido de reexame interposto pela Skanska Brasil Ltda., mantendo o acórdão recorrido nos seus exatos termos.
41. Por fim, destaco que o representante legal da recorrente apresentou pedido (peça 148) para que o processo fosse retirado da pauta de julgamentos da Sessão Plenária de 8/6/2022. No entanto, penso que não foram aduzidas razões que justificassem o atendimento ao pleito.
Assim, voto por que o Tribunal acolha o acórdão que ora submeto a este Colegiado.
TCU, Sala das Sessões, em de 8 de junho de 2022.
ANTONIO ANASTASIA 
Relator